ACORDAO-COMPLETO-2517422

ACÓRDÃO 326/2023 ATA 2/2023 - SEGUNDA CÂMARA

VISTOS, relatados e discutidos estes autos de tomada de contas especial instaurada pela Agência Nacional do Cinema (Ancine) em desfavor de Tizuka Yamasaki, Maria das Graças de Sena Silva e Scena Filmes Ltda., em razão de não comprovação da regular aplicação dos recursos repassados pela União, captados por força do projeto cultural Pronac 01-4563 para "Gaijin II - Distribuição";
ACORDAM os Ministros do Tribunal de Contas da União, reunidos em Sessão da 2ª Câmara, ante as razões expostas pelo Relator, em:
9.1. arquivar o presente processo, com fundamento no art. 11 da Resolução-TCU 344/2022, ante a ocorrência da prescrição das pretensões punitiva e ressarcitória;
9.2. notificar os responsáveis e a Secretaria Especial da Cultura da presente deliberação.

Tomada de contas especial instaurada pela Agência Nacional do Cinema (Ancine), em razão de não comprovação da regular aplicação dos recursos repassados pela União, captados por força do projeto cultural Pronac Gaijin II  Distribuição.

Segunda Câmara

Agência Nacional do Cinema.

3. Interessados/Responsáveis:
3.1. Responsáveis: Maria das Gracas de Sena Silva (XXX.974.788-XX); Scena Filmes Ltda. (00.193.157/0001-80); Tizuka Yamasaki (XXX.032.927-XX).

13.1. Ministros presentes: Augusto Nardes (na Presidência), Aroldo Cedraz, Vital do Rêgo (Relator) e Antonio Anastasia.
13.2. Ministro-Substituto presente: Marcos Bemquerer Costa.

VITAL DO RÊGO

Tratam os presentes autos de tomada de contas especial instaurada pela Agência Nacional do Cinema (Ancine) em desfavor de Tizuka Yamasaki, Maria das Graças de Sena Silva e Scena Filmes Ltda., em razão de não comprovação da regular aplicação dos recursos repassados pela União, captados por força do projeto cultural Pronac 01-4563 para "Gaijin II - Distribuição".
2.	Adoto como parte do relatório a instrução elaborada pela então Secretaria de Controle Externo de Tomada de Contas Especial (peça 260) , a seguir transcrita com os ajustes de forma pertinentes, a qual contou com a anuência de seus dirigentes (peças 261 e 262) :
Cuidam os autos de tomada de contas especial instaurada pela Agência Nacional do Cinema (Ancine) , em desfavor de Tizuka Yamasaki (XXX.032.927-XX) , Maria das Graças de Sena Silva (XXX.974.788-XX) e Scena Filmes Ltda (00.193.157/0001-80) , em razão de não comprovação da regular aplicação dos recursos repassados pela União, captados por força do projeto cultural Pronac 01-4563, cujo nome é "Gaijin II - Distribuição".
HISTÓRICO
Em 18/9/2018, com fundamento na IN/TCU 71/2012, alterada pela IN/TCU 76/2016 e DN/TCU 155/2016, a Diretoria Colegiada da Ancine autorizou a instauração da tomada de contas especial (peça 196) , quando decidiu pelo desprovimento do último recurso apresentado (peça 191) e pelo prosseguimento do procedimento de abertura de TCE, ratificando as decisões anteriores (peças 177 e 169) . O processo foi registrado no sistema e-TCE com o número 183/2018.
A Portaria 137/2001 da Secretaria do Audiovisual (SAV) , de 19/12/2001, autorizou a captação do valor de apoio, no período inicial de 21/12/2001 a 31/12/2001 (peça 9) , totalizando o projeto o montante de R$ 3.775.016,00 (peça 7) , sucessivamente prorrogado até 31/12/2003 (peças 10, 14, 61, 74 e 77) , recaindo o prazo para prestação de contas em 10/5/2008 após prorrogação (peça 129) .
A empresa proponente captou recursos autorizados, no montante de R$ 3.703.942,46, conforme atestam os recibos (peças 11, 12, 13, 15, 16, 18, 19, 20, 22, 23, 24, 25, 26, 27, 28, 29, 30, 31, 32, 33, 36, 37, 39, 40, 41, 42, 43, 44, 45, 46, 47, 48, 49, 50, 51, 52, 53, 54, 55, 56, 57, 58, 59, 63, 66, 67, 68, 69, 70, 71, 72, 73, 78, 79, 80, 81, 82, 83, 84, 85, 86, 87, 88, 89, 90, 91, 92, 93, 94, 95, 96, 97, 98, 99 e 100) e/ou extratos bancários (peças 60, 103, 104 e 105) .
O fundamento para a instauração da Tomada de Contas Especial, conforme consignado na matriz de responsabilização elaborada pelo tomador de contas (peça 222) , foi a constatação da seguinte irregularidade: 
Execução dos recursos disponibilizados para o pagamento de despesas não vinculadas ao projeto de distribuição.
Os responsáveis arrolados na fase interna foram devidamente comunicados e, diante da ausência de justificativas suficientes para elidir a irregularidade e da não devolução dos recursos, instaurou-se a tomada de contas especial.
Nos relatórios (peças 223 e 221) , o tomador de contas concluiu que o prejuízo importaria no valor original de R$ 3.703.942,46, imputando-se a responsabilidade a Tizuka Yamasaki, na condição de dirigente, a Maria das Graças de Sena Silva, também na condição de dirigente, e a Scena Filmes Ltda. 
Em 4/9/2020, a Controladoria-Geral da União emitiu o relatório de auditoria (peça 227) , em concordância com o relatório do tomador de contas. O certificado de auditoria e o parecer do dirigente do órgão de controle interno igualmente concluíram pela irregularidade das presentes contas (peças 228 e 229) .
Em 4/11/2020, o ministro responsável pela área atestou haver tomado conhecimento das conclusões contidas no relatório e certificado de auditoria, bem como do parecer conclusivo do dirigente do órgão de controle interno, manifestando-se pela irregularidade das contas, e determinou o encaminhamento do processo ao Tribunal de Contas da União (peça 230) .
Na instrução inicial (peça 234) , acolhida em pareceres unanimes desta Unidade Técnica (peças 235 e 236) , analisando-se os documentos nos autos, concluiu-se pela necessidade de realização de citação para a seguinte irregularidade: 
Irregularidade 1: execução dos recursos federais para o pagamento de despesas não vinculadas ao projeto de distribuição incentivado, conforme apontado nos pareceres da ANCINE acerca da prestação de contas, a exemplo da Nota Técnica Nº 32-E/2018 (peça 193) , do Despacho nº 189/2016/CPC/SFO/ANCINE (peça 168) e do Relatório de Análise Financeira nº 305/2015-Conclusivo-PC Final (peças 161 a 167 ) , que apontam que o recurso captado para o projeto de distribuição foi gasto com despesas de produção, dentre outras irregularidades.
Evidências da irregularidade: documentos técnicos presentes nas peças 1, 2, 3, 4, 5, 6, 7, 8, 9, 10, 17, 35, 38, 60, 103, 104, 105, 131, 161, 162, 163, 164, 165, 166, 167, 168, 169, 176, 177, 193, 196, 213 e 214.
Normas infringidas: art. 37, "caput", c/c o art. 70, parágrafo único, da Constituição da República Federativa do Brasil; art. 93, do Decreto-lei 200/1967; art. 66, do Decreto 93.872/1986; art. 49, da Medida Provisória 2.228-1/2001; art. 6º, "caput", da Lei 8.685/1993; art. 32, VI, da Instrução Normativa ANCINE 124/2015.
	Débitos relacionados às responsáveis Scena Filmes Ltda (00.193.157/0001-80) , Tizuka Yamasaki (XXX.032.927-XX) e Maria das Graças de Sena Silva (XXX.974.788-XX) :
	Data de ocorrência
	Valor histórico (R$) 

	28/12/2001
	3.000,00

	28/12/2001
	3.000,00

	28/12/2001
	3.000,00

	27/2/2002
	5.000,00

	21/3/2002
	15.000,00

	28/3/2002
	5.000,00

	28/3/2002
	6.400,00

	28/3/2002
	50.000,00

	29/4/2002
	5.000,00

	30/4/2002
	1.000,00

	30/4/2002
	30.000,00

	29/5/2002
	5.000,00

	28/6/2002
	5.000,00

	29/6/2002
	50.000,00

	26/7/2002
	30.000,00

	30/7/2002
	5.000,00

	31/7/2002
	20.000,00

	16/8/2002
	10.000,00

	29/8/2002
	5.000,00

	27/9/2002
	5.000,00

	28/10/2002
	200.000,00

	30/10/2002
	5.000,00

	22/11/2002
	25.000,00

	28/11/2002
	5.000,00

	19/12/2002
	27.000,00

	20/12/2002
	5.000,00

	20/12/2002
	10.000,00

	23/12/2002
	10.000,00

	26/12/2002
	14.000,00

	26/12/2002
	86.000,00

	27/12/2002
	5.300,00

	27/12/2002
	5.300,00

	27/12/2002
	5.300,00

	27/12/2002
	400.000,00

	30/12/2002
	5.600,00

	30/12/2002
	6.000,00

	30/12/2002
	20.000,00

	30/12/2002
	23.500,00

	30/12/2002
	25.000,00

	30/12/2002
	30.000,00

	30/12/2002
	30.000,00

	30/12/2002
	85.000,00

	24/3/2003
	100.000,00

	30/5/2003
	5.000,00

	25/6/2003
	10.000,00

	30/6/2003
	30.000,00

	30/7/2003
	4.825,00

	30/7/2003
	5.000,00

	29/8/2003
	5.000,00

	29/8/2003
	5.000,00

	22/9/2003
	45.475,00

	30/10/2003
	5.000,00

	3/11/2003
	5.000,00

	3/11/2003
	5.000,00

	3/11/2003
	5.000,00

	3/11/2003
	15.000,00

	3/11/2003
	70.000,00

	3/11/2003
	145.000,00

	3/11/2003
	250.000,00

	26/11/2003
	20.000,00

	28/11/2003
	5.000,00

	18/12/2003
	30.000,00

	22/12/2003
	15.000,00

	23/12/2003
	125.000,00

	26/12/2003
	4.200,00

	26/12/2003
	4.200,00

	26/12/2003
	4.200,00

	26/12/2003
	4.200,00

	26/12/2003
	45.000,00

	29/12/2003
	30.000,00

	29/12/2003
	150.000,00

	30/12/2003
	24.000,00

	30/12/2003
	200.000,00

	30/12/2003
	200.000,00

	25/4/2003
	91.922,03

	22/5/2002
	49.924,39

	27/12/2002
	5.300,00

Cofre credor: Agência Nacional do Cinema.
Responsável: Maria das Graças de Sena Silva (XXX.974.788-XX) .
Conduta: executar os recursos disponibilizados para o pagamento de despesas não vinculadas ao projeto de distribuição.
Nexo de causalidade: a utilização de recursos federais transferidos no âmbito do instrumento em questão em itens não permitidos ou incompatíveis com o termo aprovado resultou no não atingimento dos objetivos do projeto e, consequentemente, em dano ao erário.
Culpabilidade: não há excludentes de ilicitude, de culpabilidade e de punibilidade; é razoável supor que a responsável tinha consciência da ilicitude de sua conduta; era exigível conduta diversa da praticada, qual seja, aplicar os recursos federais transferidos exclusivamente em itens permitidos ou compatíveis com o respectivo termo aprovado. 
Responsável: Tizuka Yamasaki (XXX.032.927-XX) .
Conduta: executar os recursos disponibilizados para o pagamento de despesas não vinculadas ao projeto de distribuição.
Nexo de causalidade: a utilização de recursos federais transferidos no âmbito do instrumento em questão em itens não permitidos ou incompatíveis com o termo aprovado resultou no não atingimento dos objetivos do projeto e, consequentemente, em dano ao erário.
Culpabilidade: não há excludentes de ilicitude, de culpabilidade e de punibilidade; é razoável supor que a responsável tinha consciência da ilicitude de sua conduta; era exigível conduta diversa da praticada, qual seja, aplicar os recursos federais transferidos exclusivamente em itens permitidos ou compatíveis com o respectivo termo aprovado. 
Responsável: Scena Filmes Ltda (00.193.157/0001-80) .
Conduta: executar os recursos disponibilizados para o pagamento de despesas não vinculadas ao projeto de distribuição.
Nexo de causalidade: a utilização de recursos federais transferidos no âmbito do instrumento em questão em itens não permitidos ou incompatíveis com o termo aprovado resultou no não atingimento dos objetivos do projeto e, consequentemente, em dano ao erário.
Culpabilidade: não há excludentes de ilicitude, de culpabilidade e de punibilidade; é razoável supor que o administrador responsável pela pessoa jurídica tinha consciência da ilicitude de sua conduta; era exigível conduta diversa da praticada, qual seja, aplicar os recursos federais transferidos exclusivamente em itens permitidos ou compatíveis com o respectivo termo aprovado. 
Encaminhamento: citação.
O exame técnico processado naquela instrução trouxe informações relevantes sobre o caso concreto:
a) a mencionada Nota Técnica 32-E/2018 (peça 193) , que fundamentou o despacho que resultou na deliberação pela instauração da TCE (peças 195 e 196) , registra que, conforme as análises realizadas ao longo do processo, pode-se observar que os motivos de questionamentos e glosas de despesas se referem a situações previstas nos normativos vigentes à época da aprovação do projeto, tais como os extraídos do Relatório de Análise Financeira 305/2015 (peças 161 a 167) :
- descumprimento dos compromissos firmados para a 1ª liberação de recursos, apresentando-se um contrato de co-distribuição que não foi realizado dentro dos termos acordados; 
- execução de despesas anteriores à aprovação do projeto; 
- pagamentos sem comprovação dos documentos fiscais correspondentes; 
- pagamentos de empréstimos com recursos do projeto sem comprovação com os documentos fiscais; 
- realização de transferências para outra conta da produtora, realizando pagamentos a fornecedores em desconformidade com as recomendações para a gestão dos recursos públicos, pois impediu a conciliação bancária entre os pagamentos e os documentos fiscais; 
- utilização de recursos do projeto para pagamento de multas, juros e/ou bebidas alcoólicas; 
- captação de recursos pelo art. 1º da Lei do Audiovisual acima do aprovado; 
- execução de elevados valores em despesas que não constavam do orçamento aprovado; 
- utilização dos recursos do projeto aprovado para Distribuição na fase de Produção.
b) aquela Nota Técnica de 2018 demonstra que, no referido Relatório 305/2015, foi comprovado que todo o recurso captado no projeto de distribuição, na realidade, restou gasto com despesas de produção, o que configura flagrante descumprimento integral do aprovado;
c) o Despacho nº 189/2016/CPC/SFO/ANCINE (peça 168) , nesse sentido, destaca que, desde o RAT 035/2008 (relatório de análise técnica da peça 131) , já se havia detectado que os valores gastos no projeto não estavam relacionados à fase de distribuição e comercialização do filme, constatação esta acerca das despesas em atividades não afetas ao objeto, aprofundada nos itens 2.1.3, 2.1.4, 2.1.6 e 3 do mencionado RAF 305/2015 (peças 161 a 167) ;
d) em prol dos responsáveis arrolados, entendeu-se por afastar a parcela de débito imputado pelo tomador de contas no valor original de R$ 696.296,04, de 11/4/2002 (peça 221, p. 5) , tendo em vista que foi a própria Secretaria do Audiovisual quem autorizou que o referido valor fosse utilizado na produção do filme, ao invés de alocado na distribuição conforme previa o projeto, em atendimento a pedido da produtora, como se observa no ofício da SAV dirigido à instituição financeira da conta específica (peça 21) . Sobre a possibilidade de se abater essa parcela por tal razão, a referenciada Nota Técnica Nº 32-E/2018 inclusive registra essa faculdade, como se observa no subitem 5.5.1 daquele parecer (peça 193, p. 6-7) , tendo submetido essa questão a "considerações superiores", matéria esta que, todavia, não foi apreciada de modo expresso, posteriormente, no âmbito da Ancine (o relatório do tomador de contas acostado à peça 223, em seu subitem 6.1.5, ao historiar os fatos, apenas relata esse encaminhamento dado pela nota técnica) ;
e) a título de informação, registrou-se que o TC Processo 026.774/2020-8 (TCE) , mencionado abaixo no item 18 desta instrução, trata de ocorrências relativas justamente ao projeto de produção do filme em discussão (Pronac nº 96-1527) , distribuído à época para instrução nesta Unidade Técnica.
Em cumprimento ao pronunciamento da unidade (peça 236) , foi efetuada a citação dos responsáveis, nos moldes abaixo:
 Tizuka Yamasaki:
	Comunicação: Ofício 35509/2021 - TCU/Seproc (peça 241) 
Data da Expedição: 6/8/2021
Data da Ciência: 11/8/2021 (conforme AR à peça 244) 
Nome do recebedor: Joelma B. Campos
Observação: Ofício enviado para o endereço do responsável, conforme pesquisa na base de dados no sistema da Receita Federal, custodiada pelo TCU (peça 238) .
Fim do prazo prorrogado para a defesa: 10/9/2021  (peça 247) 
	
 Maria das Graças de Sena Silva:
	Comunicação: Ofício 35508/2021 - TCU/Seproc (peça 242) 
Data da Expedição: 6/8/2021
Data da Ciência: 23/8/2021 (calculada a partir do pedido de prorrogação de prazo à peça 245, que faz menção ao referido ofício) 
Nome do recebedor: N/A
Observação: Ofício enviado para o endereço do responsável, conforme pesquisa na base de dados no sistema da Receita Federal, custodiada pelo TCU (peça 237) .
Fim do prazo para a defesa: 10/9/2021  (conforme se depreende das concessões deferidas para os outros interessados citados - peças 247 e 248 - que acataram o mencionado pedido de prorrogação de prazo de peça 245, formulado em conjuntos por todos os responsáveis) 
	
 Scena Filmes Ltda.:
	Comunicação: Ofício 35511/2021 - Seproc (peça 240) 
Data da Expedição: 6/8/2021
Data da Ciência: 11/8/2021 (conforme AR à peça 243) 
Nome Recebedor: ilegível.             
Observação: Ofício enviado para o endereço do responsável, conforme pesquisa na base de dados no sistema da Receita Federal, custodiada pelo TCU (peça 239) .
Fim do prazo prorrogado para a defesa: 10/9/2021  (peça 248) 
	
Conforme Despacho de Conclusão das Comunicações Processuais (peça 259) , as providências inerentes às comunicações processuais foram concluídas. 
Transcorrido o prazo regimental, as responsáveis Tizuka Yamasaki, Maria das Graças de Sena Silva e Scena Filmes Ltda apresentaram defesa conjunta tempestiva em 10/9/2021 (alegações à peça 251 e anexos às peças 252-257) , que será analisada na seção Exame Técnico.
ANÁLISE DOS PRESSUPOSTOS DE PROCEDIBILIDADE DA IN/TCU 71/2012
Avaliação de Viabilidade do Exercício do Contraditório e Ampla Defesa
Verifica-se que não houve o transcurso de mais de dez anos desde o fato gerador sem que tenha havido a notificação dos responsáveis pela autoridade administrativa federal competente (art. 6º, inciso II, c/c art. 19 da IN/TCU 71/2012, modificada pela IN/TCU 76/2016) , uma vez que o fato gerador da irregularidade sancionada ocorreu em 10/5/2008, correspondente ao término do prazo final concedido para apresentação de documentos de prestação de contas, e os responsáveis foram notificados sobre a irregularidade pela autoridade administrativa competente conforme abaixo:
Tizuka Yamasaki, por meio do ofício acostado à peça 171, recebido em 26/9/2016, conforme AR (peça 170) .
Maria das Graças de Sena Silva, por meio do edital acostado à peça 189, publicado em 5/4/2018.
Scena Filmes Ltda, por meio do ofício de diligência acostado à peça 139, recebido em 16/8/2010 (peça 138) , dirigido a Sra. Tizuka Yamasaki na condição de uma das representantes legais indicadas no contrato social da referida proponente.
Valor de Constituição da TCE 	
Verifica-se, ainda, que o valor atualizado do débito apurado (sem juros) em 1/1/2017 é de R$ 6.904.635,24, portanto superior ao limite mínimo de R$ 100.000,00, na forma estabelecida conforme os arts. 6º, inciso I, e 19 da IN/TCU 71/2012, modificada pela IN/TCU 76/2016. 
OUTROS PROCESSOS/DÉBITOS NOS SISTEMAS DO TCU COM OS MESMOS RESPONSÁVEIS
Informa-se que foi encontrado processo no Tribunal com as mesmas responsáveis:
	Responsável
	Processos

	Tizuka Yamasaki
	Processo 026.774/2020-8 [TCE, aberto, "TCE instaurada pela Agência Nacional do Cinema em razão de Não comprovação da regular aplicação dos recursos repassados pela União, Lei nº 8.313/1991 - Lei federal de Incentivo à Cultura/Rouanet, que teve por objeto Gaijin II (obra de ficção que conta a história de brasileiros descendentes de japoneses que foram ao Japão para realizar seus sonhos de vida) . (nº da TCE no sistema: 169/2018) "]
Processo 025.840/2020-7 [TCE, aberto, "TCE instaurada pela Agência Nacional do Cinema em razão de Não comprovação da regular aplicação dos recursos repassados pela União, Lei nº 8.685/1993 (Lei do Audiovisual) , que teve por objeto Trata-se de um filme de longa metragem de ficção com lendas e histórias que compõem a diversificada cultura brasileira (nº da TCE no sistema: 2185/2018) "]

	Maria das Graças de Sena Silva
	Processo 026.774/2020-8 [TCE, aberto, "TCE instaurada pela Agência Nacional do Cinema em razão de Não comprovação da regular aplicação dos recursos repassados pela União, Lei nº 8.313/1991 - Lei federal de Incentivo à Cultura/Rouanet, que teve por objeto Gaijin II (obra de ficção que conta a história de brasileiros descendentes de japoneses que foram ao Japão para realizar seus sonhos de vida) . (nº da TCE no sistema: 169/2018) "]
Processo 025.840/2020-7 [TCE, aberto, "TCE instaurada pela Agência Nacional do Cinema em razão de Não comprovação da regular aplicação dos recursos repassados pela União, Lei nº 8.685/1993 (Lei do Audiovisual) , que teve por objeto Trata-se de um filme de longa metragem de ficção com lendas e histórias que compõem a diversificada cultura brasileira (nº da TCE no sistema: 2185/2018) "]

	Scena Filmes Ltda
	Processo 026.774/2020-8 [TCE, aberto, "TCE instaurada pela Agência Nacional do Cinema em razão de Não comprovação da regular aplicação dos recursos repassados pela União, Lei nº 8.313/1991 - Lei federal de Incentivo à Cultura/Rouanet, que teve por objeto Gaijin II (obra de ficção que conta a história de brasileiros descendentes de japoneses que foram ao Japão para realizar seus sonhos de vida) . (nº da TCE no sistema: 169/2018) "]
Processo 025.840/2020-7 [TCE, aberto, "TCE instaurada pela Agência Nacional do Cinema em razão de Não comprovação da regular aplicação dos recursos repassados pela União, Lei nº 8.685/1993 (Lei do Audiovisual) , que teve por objeto Trata-se de um filme de longa metragem de ficção com lendas e histórias que compõem a diversificada cultura brasileira (nº da TCE no sistema: 2185/2018) "]

A tomada de contas especial está, assim, devidamente constituída e em condição de ser instruída.
EXAME TÉCNICO
Da defesa das responsáveis Tizuka Yamasaki, Maria das Graças de Sena Silva e Scena Filmes Ltda
Conforme o mencionado, as responsáveis Tizuka Yamasaki, Maria das Graças de Sena Silva e Scena Filmes Ltda apresentaram defesa de forma conjunta (alegações à peça 251 e anexos às peças 252-257) , que passa a ser analisada em seguida:
Argumentos de ordem processual preliminar (peça 251, p. 3-5, 17-19 e 21) :
A defesa apresenta alegações acerca "da prescrição da pretensão punitiva do TCU" (peça 251, p. 3-5) , argumentando-se em suma que.
a) é fundamental que se observe a notória prescrição da pretensão punitiva presente neste processo, conforme expressamente atestado pelo próprio analista deste Tribunal  (item 22 da peça 234, p. 9) : "No caso em exame, ocorreu a prescrição, uma vez que a irregularidade sancionada ocorreu em 30/12/2003 e o ato de ordenação da citação ainda não ocorreu até 30/06/2021.";
b) aquela instrução cita o precedente do TCU (Acórdão 1441/2016-TCU-Plenário, Relator Min. Benjamin Zymler) , que uniformizou a jurisprudência acerca da prescrição da pretensão punitiva da Corte de Contas, subordinando-a ao prazo geral de prescrição de 10 anos previsto no art. 205 do Código Civil, contado da data de ocorrência da irregularidade sancionada, nos termos do art. 189 da referida norma;
c) de fato, a proponente, assim como suas sócias, somente foi citada por este Tribunal em agosto de 2021, dezoito anos após a ocorrência das supostas irregularidades e quinze anos após a entrega da prestação de contas final do projeto Pronac nº 01-4563;
d) a prescrição é a perda da proteção jurídica relativa ao direito pelo decurso de prazo, ou seja, ela tem como objetivo repreender a inércia e negligência do titular do direito. Existe para evitar instabilidades nas relações sociais e assegurar a observância da segurança jurídica. A previsão de prescrição no âmbito administrativo tem por objetivo dar fim aos embaraços a que são submetidos os administrados diante de inquéritos e processos administrativos iniciados muitos anos após a prática dos atos que deram origem aos supracitados procedimentos;
e) nesse sentido e atento ao princípio da segurança jurídica, inerente a qualquer processo judicial ou administrativo, este Tribunal firmou o entendimento da necessária prescrição da pretensão punitiva do TCU quando decorridos 10 anos da ocorrência da irregularidade sancionada, o que se deu no presente caso;
f) cabe ressaltar, ademais, que o entendimento deste Tribunal se encontra em absoluta consonância com o posicionamento do Supremo Tribunal Federal - STF, firmado no RE 636886 AL, de relatoria do Ministro Alexandre de Moraes, no qual a suprema Corte firmou o entendimento de que: "somente são imprescritíveis as ações de ressarcimento ao erário fundadas na prática de ato de improbidade administrativa doloso tipificado na Lei de Improbidade Administrativa - Lei 8.429/1992";
g) na oportunidade, o STF esclareceu que a prescritibilidade é regra no Direito brasileiro e exigência dos princípios da segurança jurídica e do devido processo legal, tendo por objetivo garantir efetiva e real proteção contra o exercício do arbítrio, bem como a imposição de restrições substanciais ao poder do Estado em relação à liberdade e à propriedade individuais, entre as quais a impossibilidade de permanência infinita do poder persecutório do Estado, conforme elucida a ementa do julgado transcrita (peça 251, p. 4-5) ;
h) assim, impõe-se a declaração da prescrição da pretensão punitiva deste Tribunal em relação ao Pronac 01-4563, conforme constatada expressamente na instrução inicial deste processo (item 22 da peça 234) .
A defesa apresenta, também, alegações de ordem acerca da tese da impossibilidade de análise de culpa das sócias, decorrente de precedente da jurisprudência do STF acerca da desconsideração da personalidade jurídica, argumentando-se em prol da exclusão da responsabilidade das dirigentes com a seguinte argumentação (peça 251, p. 17-19) :
a) o direcionamento desta Tomada de Contas Especial para a atual sócia Tizuka Yamazaki e para a ex-sócia Maria das Graças Sena Silva não possui fundamento legal, além de ir de encontro ao mais atual entendimento do Supremo Tribunal Federal. Conforme é sabido, a desconsideração da personalidade jurídica requer o preenchimento dos requisitos previstos no artigo 50 do Código Civil, o que não ocorreu no caso em questão, vez que não há qualquer comprovação de desvio de finalidade da empresa Scena Filmes nem confusão patrimonial entre esta e suas sócias à época;
b) a lei atribui apenas ao Poder Judiciário a competência para determinar essa medida excepcional, sendo ilegal a realização de tal medida fora do âmbito do devido processo legal. Segundo a Doutrina sobre o tema que menciona (peça 251, p. 18) , seja no Código Civil (art. 50) , seja no Código de Processo Civil, a superação da personalidade jurídica constitui matéria reservada à competência jurisdicional (em sentido absolutamente estrito) ;
c) essa também é a conclusão Supremo Tribunal Federal, que já determinou a suspensão da medida de desconsideração da personalidade jurídica impetrada por este TCU, alegando "a ausência de pronunciamento colegiado do Supremo definindo a viabilidade da medida em âmbito administrativo, sem respaldo normativo expresso e sem abertura de contraditório prévio."  (MS 35506, de relatoria do Ministro Marco Aurélio, e MS 32.494, de relatoria do Ministro Celso de Mello) ;
d) por fim, o STF, em 2020, consolidou o entendimento que já vinha sendo construído naquela Corte no sentido de que não há, no âmbito do processo de tomada de contas realizado no TCU, a possibilidade de perquirição de culpa ou dolo, vez que se trata de julgamento de contas e não de pessoas (Recurso Extraordinário 636.886 AL - STF - Relator Ministro Alexandre de Moraes - 20/04/2020) , conforme se observa no trecho do voto transcrito (peça 251, p. 19) ;
e) diante da elucidação dada pelo STF, resta sem fundamento a alegação imputada às dirigentes de que "é razoável supor que a responsável tinha consciência da ilicitude de sua conduta" e de que "era exigível conduta diversa", vez que sequer compete a esta Corte de Contas a análise de culpa ou dolo de pessoas físicas;
f) em se tratando do ato excepcional que é a desconsideração da personalidade jurídica, apenas permitida em casos expressos em lei, não há espaço para "suposições", mas apenas para provas contundentes, apreciadas no âmbito do Poder Judiciário, onde será possível garantir os direitos fundamentais à ampla defesa e ao contraditório. Assim, faz-se medida necessária a exclusão da atual sócia Tizuka Yamazaki e da ex-sócia Maria das Graças Sena Silva do polo passivo do presente processo.
A defesa terminou com o seguinte requerimento de ordem preliminar, dentre outros de natureza diversa (peça 251, p. 21) : "1. A declaração da prescrição da pretensão punitiva deste Tribunal em relação ao Pronac nº 01-4563, nos termos aqui apontados, com a consequente extinção do processo sem resolução do mérito".
Análise dos argumentos de ordem processual preliminar: 
No tocante à alegação de "prescrição da pretensão punitiva deste Tribunal", cabe observar que a própria defesa registra que a instrução inicial desta Unidade Técnica já reconheceu sua incidência processual (item 22 da peça 234, p. 9) . Assim, entendemos que a defesa pretendia alegar a prescrição da pretensão de ressarcimento ao erário (que não tem natureza punitiva) , tendo em vista inclusive a referência que efetuou à deliberação do Supremo Tribunal Federal no RE 636.886.
E sobre isso, quanto à alegação que se depreende acerca da suposta prescrição da pretensão de ressarcimento ao erário, entendemos que não merece prosperar.
De fato, o Supremo Tribunal Federal, no Recurso Extraordinário - RE 636.886, fixou a tese, com repercussão geral reconhecida, de que "é prescritível a pretensão de ressarcimento ao erário fundada em decisão de Tribunal de Contas" (Tema 899) . Em que pese o questionamento acerca da abrangência da tese ali firmada, no sentido de que se circunscreveria apenas ao processo de execução da condenação imposta pelo TCU (ou seja, inaplicável à pretensão de ressarcimento exercida no processo "conhecimento" da TCE) , verifica-se que o STF, por meio de decisões prolatadas pelas suas duas turmas, tem decidido de forma reiterada que se aplica o prazo prescricional de 5 anos previsto na Lei 9.873/1999 às pretensões sancionatória e ressarcitória a cargo do Tribunal de Contas da União.
Seja por aplicação direta ou por analogia, a orientação sufragada é no sentido de que o prazo de 5 anos é compatível com a tese de que a ação e a execução prescrevem no mesmo prazo (Súmula 150 do STF) , bem como com o fato de que a Lei 9.873/1999 - que regulamenta o exercício de ação punitiva pela Administração Pública Federal, direta e indireta - regeria integralmente a prescrição no âmbito do TCU. Quanto a este último aspecto, o Ministro Luís Roberto Barroso, no voto exarado no julgamento do MS 32.201, embora tenha advertido que a atuação do TCU, em sua acepção clássica, não se qualifica como exercício do poder de polícia, ressaltou que a Lei 9.873/1999 assumiria vocação regulatória geral da prescrição do exercício da competência sancionadora da Administração Pública, sendo sua disciplina aplicável a qualquer ação punitiva da Administração Pública Federal, exceto àquelas esferas em que exista regulamentação específica. Ademais, em virtude da autonomia científica do Direito Administrativo, não haveria razão plausível para suprimir a omissão da Lei Orgânica do Tribunal de Contas da União, no tocante ao estabelecimento de um prazo prescricional próprio, valendo-se das normas de direito civil, e não das de direito administrativo.
Eis algumas ementas que evidenciam o entendimento predominante do STF:
Ementa: AGRAVO REGIMENTAL EM MANDADO DE SEGURANÇA. TOMADA DE CONTAS ESPECIAL. TRIBUNAL DE CONTAS DA UNIÃO. CONDENAÇÃO A RESSARCIMENTO AO ERÁRIO. PRESCRIÇÃO. MARCO INTERRUPTIVO. ART. 2°, II, DA LEI 9.873/1999. ATO INEQUÍVOCO DE APURAÇÃO DO FATO. DISCUSSÃO. DIREITO LÍQUIDO E CERTO. DEMONSTRAÇÃO. INOCORRÊNCIA. SUBSISTÊNCIA DA DECISÃO AGRAVADA. AGRAVO A QUE SE NEGA PROVIMENTO. I - As razões do agravo regimental são inaptas para desconstituir os fundamentos da decisão agravada, que, por isso, se mantêm hígidos. II - Aplicando-se a regulamentação da Lei 9.873/1999 ao caso concreto, observa-se que a pretensão sancionatória do TCU, em relação aos atos praticados pelo impetrante, levando-se em consideração a ocorrência de 5 causas interruptivas da prescrição, não teria sido fulminada pelo decurso do tempo. III - A pretensão do recorrente, fundada na discussão sobre os fatos apontados como marcos interruptivos da prescrição da pretensão punitiva da Administração Pública, refoge aos estreitos limites do mandamus, ante a ausência de liquidez e certeza do direito pleiteado. IV - Agravo regimental a que se nega provimento. MS 36067 ED-AgR. Órgão julgador: Segunda Turma. Relator (a) : Min. RICARDO LEWANDOWSKI. Julgamento: 18/10/2019
Ementa: AGRAVO REGIMENTAL EM RECLAMAÇÃO. TRIBUNAL DE CONTAS DA UNIÃO. TOMADA DE CONTA ESPECIAL. PRESCRIÇÃO DA PRETENSÃO PUNITIVA. RECONHECIDA EM DECISÃO DO SUPREMO TRIBUNAL FEDERAL. PRESCRITIBILIDADE DO RESSARCIMENTO AO ERÁRIO FUNDADA EM DECISÃO DE TRIBUNAL DE CONTAS. AÇÃO DE IMPROBIDADE ADMINISTRATIVA COM PEDIDO DE RESSARCIMENTO JÁ EM CURSO. AGRAVO REGIMENTAL A QUE SE NEGA PROVIMENTO. I - O acórdão do TCU determinou a formação de processo administrativo para avaliarem, efetivamente, a eventual responsabilização do agravado para o ressarcimento do dano ao erário, contrariando, assim, autoridade desta Corte no MS 35.512/DF, uma vez que houve a concessão da segurança para declarar a ocorrência da prescrição da pretensão punitiva do TCU em relação às infrações imputadas a ele, destacando-se que a União poderia perseguir os valores referentes ao ressarcimento dos danos na esfera judicial. II - Agravo regimental a que se nega provimento. (Rcl 39497 AgR. Órgão julgador: Segunda Turma. Relator (a) : Min. RICARDO LEWANDOWSKI. Julgamento: 10/10/2020) 
Ementa: MANDADO DE SEGURANÇA. DIREITO ADMINISTRATIVO. TRIBUNAL DE CONTAS DA UNIÃO. SERVIDOR DA SECRETARIA DE SAÚDE DO ESTADO DO ACRE. FISCALIZAÇÃO OMISSA E DEFICIENTE NA EXECUÇÃO DE DOIS CONVÊNIOS FIRMADOS ENTRE A SECRETARIA ESTADUAL E O MINISTÉRIO DA SAÚDE. APLICAÇÃO DE MULTA. ARTS. 28, II, E 58, II, DA LEI 8.443/1992. ART. 268, II, DO REGIMENTO INTERNO DO TCU. PRESCRIÇÃO DA PRETENSÃO SANCIONATÓRIA. OCORRÊNCIA. APLICAÇÃO DA LEI 9.873/1999. PRECEDENTES DESTE STF. MEDIDA LIMINAR DEFERIDA E RATIFICADA NO EXAME DE MÉRITO. SEGURANÇA CONCEDIDA PARA AFASTAR A MULTA APLICADA. 1. A prescrição da pretensão punitiva do TCU é regulada pela Lei 9.873/1999, descabendo a aplicação do prazo decenal previsto na legislação civil (art. 205 do Código Civil) . Ao revés, incide o prazo quinquenal previsto na Lei 9.873/1999 (MS 32201, Rel. Min. Roberto Barroso, PRIMEIRA TURMA, DJe 7/8/2017; MS 35.512-AgR, Rel. Min. Ricardo Lewandowski, SEGUNDA TURMA, DJe 21/6/2019) . 2. In casu, na linha do parecer apresentado pelo Ministério Público Federal e da decisão liminar de minha lavra, é inequívoca a superação do prazo prescricional quinquenal. Os ilícitos apontados pela Corte de Contas ocorreram em julho de 2006, tendo o processo de auditoria sido instaurado em 9/10/2006. A ordem de citação do responsável para a audiência, por sua vez, ocorreu em 25/6/2007. Entretanto, a decisão condenatória recorrível foi exarada somente em 31/5/2016, data da prolação do Acórdão 3513/2016-TCU-Primeira Câmara. 3. Ex positis, CONCEDO A SEGURANÇA unicamente para afastar a sanção de multa aplicada ao impetrante, nos autos da Tomada de Contas Processo 023.288/2006-0, máxime da ocorrência de prescrição da pretensão punitiva do Tribunal de Contas da União. MS 35940. (Órgão julgador: Primeira Turma. Relator (a) : Min. LUIZ FUX. Julgamento: 16/06/2020) .
Essa orientação também foi seguida nas seguintes decisões monocráticas: MS 36.127-MC/DF e MS 35.940-MC/DF, Rel. Min. Luiz Fux; MS 35.294, MS 35.539/DF e MS 35.971-TP/DF, Rel. Min. Marco Aurélio; MS 34.256 MC/DF, MS 36.054-MC e MS 36.067-MC/DF, Rel. Min. Ricardo Lewandowski.
O Supremo Tribunal Federal tem se pronunciado no sentido de reconhecer não só a aplicação da prescrição quinquenal com fulcro na interpretação da Lei 9.873/1999, mas também a incidência dos marcos interruptivos do prazo prescricional consignados na referida lei, tantas vezes quanto presentes os suportes fáticos (MS 32201, Relator: Min. Roberto Barroso) .
Entendimento que também foi adotado nas seguintes decisões monocráticas: MS 36.054, MS 34.256-MC, MS 35.512 e MS 36.067-MC, todos de relatoria do Min. Ricardo Lewandowski; MS 35.294, MS 35.539 e MS 35.971-TP, todos de relatoria do Min. Marco Aurélio; MS 32.201, Rel. Min. Roberto Barroso, e MS 36.127-MC e MS 35.940-MC, Min. Luiz Fux.
Em relação ao termo inicial da contagem do prazo prescricional, o "caput" do art. 1º da Lei 9.873/1999 oferece solução que não destoa do modelo adotado pelo TCU no incidente de uniformização de jurisprudência, em que se examinou a prescrição da pretensão punitiva, nos termos do Acórdão 1441/2016-TCU-Plenário (Rel. Min. Benjamin Zymler) , com a adição da particularidade de explicitar o caso de infrações permanentes ou continuadas:
a) Regra geral: "data da prática do ato" (o que equivale a "ocorrência da irregularidade sancionada") ;
b) Regra especial: "no caso de infração permanente ou continuada, do dia em que tiver cessado".
A Lei 9.873/1999, no art. 2º, estabelece as causas interruptivas da prescrição punitiva, consoante abaixo transcrito, já na redação conferida pela Lei 11.941/2009:
Art. 2º Interrompe-se a prescrição da ação punitiva:
I - pela notificação ou citação do indiciado ou acusado, inclusive por meio de edital;
II - por qualquer ato inequívoco, que importe apuração do fato;
III - pela decisão condenatória recorrível.
IV - por qualquer ato inequívoco que importe em manifestação expressa de tentativa de solução conciliatória no âmbito interno da administração pública federal.
O quadro a seguir indica alguns eventos processuais, ocorridos no curso de uma TCE (fase interna e externa) - instaurada em razão de irregularidades na aplicação de recursos da União transferidos a entes subnacionais - que poderiam ser enquadrados nas causas de interrupção da prescrição acima apontadas, sem prejuízo, é claro, de outras ocorrências fáticas elegíveis como marco interruptivo, a depender da forma de proceder de cada entidade ou órgão tomador de contas.
	I - pela notificação ou citação do indiciado ou acusado, inclusive por meio de edital;
	 (i) notificação no âmbito do procedimento administrativo de ressarcimento previamente à instauração da TCE;
 (ii) notificação efetuada pelo órgão tomador de contas acerca da instauração da TCE;
 (iii) citação efetuada pelo TCU.
*Data da ciência da notificação ou citação pelos responsáveis ou de publicação do edital no DOU.

	II - por qualquer ato inequívoco, que importe apuração do fato;
* procedimento que evidencie a apuração dos fatos irregulares, com o objetivo quantificar o dano e identificar possíveis responsáveis.
	 (i) relatório de sindicância ou PAD;
 (ii) relatório de apuração de irregularidades referente ao processo administrativo prévio à instauração da TCE;
 (iii) relatórios de fiscalização, pareceres, despachos, informações e memorandos relacionados à apuração dos fatos irregulares;
 (iv) relatório do tomador de contas;
 (v) relatório do controle interno; 
 (vi) termo de instauração ou designação de instauração da TCE;
 (vii) autuação da TCE no TCU; entre outras causas.
*Há quem inclua nesse grupo diligências que comprovam providências do responsável sobre as irregularidades investigadas.

	III - pela decisão condenatória recorrível.
	 (i) Verifica-se apenas no âmbito do TCU com a data da prolação do acórdão condenatório recorrível.

	IV - por qualquer ato inequívoco que importe em manifestação expressa de tentativa de solução conciliatória no âmbito interno da administração pública federal.
	 (i) pedido de parcelamento;
 (ii) pagamento parcial do débito;
 (iii) qualquer manifestação do responsável que demonstre claramente a sua intenção de recolher o débito.

Bem se vê, portanto, que haveria uma multiplicidade de causas de interrupção da prescrição, conforme se depreende do art. 2º da Lei 9.873/1999. Tal exegese encontra respaldo em precedentes do STF, a exemplo do que se decidiu no julgamento do MS 36067 (Rel. Min. Ricardo Lewandowski) , com destaque para trecho do voto em que o Relator reconhece cinco causas de interrupção da prescrição, in verbis:
 (...) Assim, faz-se necessário levar em consideração que, apesar de os fatos objeto da apuração conduzida pela Corte de Contas remontarem aos anos de 1999 e 2000, período no qual o impetrante era Secretário de Saúde municipal, o Tribunal de Contas da União deu prosseguimento à tomada de contas especial por ter constatado a ocorrência de 5 causas interruptivas da prescrição, a saber: a) relatório de auditoria em conjunto realizada pelo Denasus e pela Secretaria Federal de Controle, lavrado em 06/07/2001, sendo este, certamente, um ato inequívoco que importou a apuração do fato (art. 2º, II, da Lei n. 9.873/1999) ; b) instauração de Tomada de Contas Especial pelo FNS, ocorrida em 05/10/2005, sendo este também, certamente, um ato inequívoco que importou a apuração do fato (art. 2º, II, da Lei n. 9.873/1999) ; c) a autuação da presente Tomada de Contas Especial no âmbito do Tribunal de Contas da União, ocorrida em 12/08/2008, sendo este também, certamente, um ato inequívoco que importou a apuração do fato (art. 2º, II, da Lei n. 9.873/1999) ; d) o ato que ordenou a citação do responsável, ora impetrante, ocorrida em 12/07/2010 (art. 2º, I, da Lei n. 9.873/1999) ; e e) o exercício do poder punitivo ocorrido em 20/06/2012, data da prolação do Acórdão 1563/2012-TCU-Plenário (art. 2º, III, da Lei n. 9.873/1999) .
No caso concreto, tendo como parâmetro a tese firmada pelo STF, no RE 636.886, no sentido de que a pretensão do TCU ressarcitória sujeita-se ao prazo prescricional de 5 anos previsto na Lei 9.873/1999 (lembramos que a prescrição da pretensão sancionatória já foi reconhecida desde a instrução inicial) , considerando, ainda, o sistema prescricional descrito na citada lei, inclusive as causas de suspensão e de interrupção da prescrição, tem-se os seguintes eventos processuais:
a) Termo inicial da contagem do prazo (data da ocorrência da irregularidade) : em 10/5/2008 - data final concedida para apresentação de documentos requeridos para fins de prestação de contas (peça 129) ;
b) Relatório de Análise Técnica nº 35/2008 - Final (peça 131) , da Superintendência de Fomento da Ancine (SFO) , datado de 12/9/2008 - Registra no seu item 6.6 a constatação de que os valores gastos no projeto não estão relacionados à fase de distribuição e comercialização do filme;
c) Relatório de Análise Financeira N° 35/2010 Conclusivo - PC FINAL, da SFO/Ancine, de 14/7/2010 (peça 137) : aponta 14 diferentes inconsistências que precisariam ser dirimidas mediante nova diligência à proponente, efetuada junto à sua representante Tisuka Yamazaki mediante o ofício acostado à peça 139, mencionado no item 16.3 desta instrução,
d) resposta da proponente (peças 143 a 160) , recebida em 26/11/2010 (peça 143, p. 2) ;
e) Relatório de Análise Financeira nº 305/2015-Conclusivo-PC Final da SFO/Ancine (peças 161 a 167) , referenciado na irregularidade imputada na matriz de responsabilização elaborada nesta Unidade Técnica (peça 233) , datado de 2/2/2016 (peça 167) , ou seja, elaborado após o transcurso de período superior a 5 (cinco) anos do recebimento da resposta enviada pela proponente, sem a adoção de qualquer medida processual no âmbito da Ancine com vistas a reparação do dano nesse intercurso de tempo.
Em que pese essa constatação acerca da inércia da Ancine, todavia, conforme o manifestado no Acórdão 741/2021-TCU-Plenário/TCU (Sessão de 31/3/2021) , a questão relativa à prescrição da pretensão de ressarcimento, em razão da decisão proferida pelo STF no âmbito do RE 636.886-AL, ainda não está pacificada no âmbito desta Corte de Contas e no próprio Supremo, dado que, contra o referido julgamento foram opostos embargos pela Advocacia-Geral da União, os quais se encontram pendentes de apreciação por aquele tribunal. Ainda pairam diversas dúvidas sobre o conteúdo e a extensão do julgado proferido no RE 636.886, de forma que não há elementos seguros para se avançar na mudança da jurisprudência consolidada do TCU enquanto não forem decididos os embargos de declaração opostos à referida decisão. Há incerteza até mesmo quanto ao regime jurídico da prescrição aplicável ao processo de tomada de contas especial, no órgão instaurador e posteriormente na Corte de Contas. Isso porque o RE 636.886 tratou da ação de execução de acórdão do TCU, tendo decidido pela aplicação da Lei 6.830/1980 (Lei de Execução Fiscal) nessa etapa processual. 
Assim, naquela oportunidade, ao se proferir o referido Acórdão Plenário 741/2021, diante de todas essas dúvidas, julgou-se adequado, como medida de prudência e no legítimo espaço de atuação constitucional deste Tribunal, aplicar a jurisprudência vigente nesta Corte de Contas a respeito da prescrição do débito até que todos esses relevantes aspectos sejam elucidados, seja pela apreciação dos embargos de declaração junto ao STF, seja mediante novo incidente de uniformização de jurisprudência nesta Casa, em momento futuro, na hipótese de a Corte Suprema não esclarecer todos os pontos suscitados.
O caso tratado no RE 636.886 (tema 899 da repercussão geral) diz respeito à fase de execução judicial de deliberação do Tribunal de Contas, tanto assim que, para deslindá-lo, foi necessária a aplicação da Lei de Execuções Fiscais, diploma legal evidentemente inaplicável à fase que antecede a formação do título executivo extrajudicial do TCU, caracterizada pela atuação do órgão de controle externo até a prolação do acórdão.
Como dissemos, veja-se que foram opostos embargos declaratórios contra a referida decisão do STF, os quais foram rejeitados pela maioria da Suprema Corte (Plenário, Sessão Virtual de 13.8.2021 a 20.8.2021) , confirmando, portanto, a abrangência da deliberação prolatada na fixação do tema 899, razão por que se deve adotar a orientação prevalente no TCU, no sentido de que a matéria ali tratada alcançaria tão somente a fase judicial de cobrança do título extrajudicial, não atingindo os processos de controle externo, mantendo-se, desse modo,  a interpretação adotada pela Suprema Corte, em 2008, no Mandado de Segurança - MS 26.210, oportunidade em que foi definida a tese da imprescritibilidade das ações de ressarcimento ao erário:
A suspensão pelo STF das demandas nas quais esteja em questão a prescritibilidade da pretensão de ressarcimento ao erário com base em decisão de tribunal de contas (RE 636.886/STF) alcança tão somente a fase judicial de cobrança do título extrajudicial, não atingindo os processos de controle externo em trâmite. Até julgamento definitivo em contrário pelo STF, permanece o entendimento do TCU acerca da imprescritibilidade das pretensões de ressarcimento decorrentes de tomadas de contas especiais. (Acórdão 1267/2019-TCU-Plenário, Relator: Min. Aroldo Cedraz) 
A suspensão pelo STF das demandas nas quais esteja em questão a prescritibilidade da pretensão de ressarcimento ao erário com base em decisão de tribunal de contas (RE 636.886/STF) alcança tão somente a fase judicial de cobrança do título extrajudicial, não atingindo os processos de controle externo em trâmite. Até julgamento definitivo em contrário pelo STF, permanecem imprescritíveis as pretensões de ressarcimento decorrentes de tomadas de contas especiais. (Acórdão 7930/2018-TCU-Segunda Câmara, Relatora: Min. Ana Arraes) .
Diante disso, e considerando que recentes decisões deste Tribunal, prolatadas após a mencionada deliberação do STF, adotaram a tese da imprescritibilidade da pretensão ressarcitória no âmbito do controle externo (Acórdão 741/2021-TCU-Plenário, Acórdão 5236/2020-TCU-Primeira Câmara, 6.171/2020-2ª Câmara, 6.084/2020-1ª Câmara, 5.681/2020-2ª Câmara, 6.846/2020-2ª Câmara, 6.676/2020-2ª Câmara, 6.707/2020-2ª Câmara, 6.473/2020-1ª Câmara, 6.466/2020-1ª Câmara, 6.465/2020-1ª Câmara, dentre outros) , somos por rejeitar a preliminar requerida e aplicar a posição vigente nesta Casa quanto à imprescritibilidade do débito.
Entendemos que também não merece ser acatada a alegação acerca exclusão das sócias Tizuka Yamazaki e Maria das Graças Sena Silva do polo passivo do presente processo.
No caso em exame, ocorreu abuso da personalidade jurídica da proponente, caracterizado pelo desvio de finalidade materializado na utilização dos recursos federias incentivados para objeto diverso do aprovado, preenchendo-se, assim, os requisitos para a desconsideração da personalidade jurídica (art. 50 do Código Civil) .
Além disso, não é necessário desconsiderar a personalidade jurídica de entidade privada convenente para que seus administradores sejam pessoalmente responsabilizados por danos causados ao erário, sendo solidária a responsabilidade deles com a pessoa jurídica de direito privado, conforme o enunciado no Voto condutor do Acórdão 3202/2018-TCU-Segunda Câmara (relator Aroldo Cedraz) , em apreciação de TCE:
6. Esclareço que, nos termos da jurisprudência desta Corte de Contas, não é necessário desconsiderar a personalidade jurídica da entidade privada convenente para que seus administradores sejam pessoalmente responsabilizados pelos danos causados ao Erário, sendo solidária a responsabilidade deles com a pessoa jurídica de direito privado. Nesse sentido estão os Acórdão 1470/2017-TCU-Plenário, 4.205/2016-2ª Câmara, 3.542/2016-1ª Câmara, 2.619/2016-Plenário, 3.273/2015-1ª Câmara, 7.482/2014-1ª Câmara, entre outros.
Conforme também indicado no Voto condutor do Acórdão 2273/2019-TCU-Plenário (relator Benjamin Zymler) , igualmente proferido em processo de contas especiais, a jurisprudência do TCU admite a responsabilização direta, sem necessidade de desconsideração da personalidade jurídica, derivada da aplicação do texto constitucional, em particular no disposto no art. 70, parágrafo único, e no inciso II do art. 71, que não faz qualquer distinção entre agentes públicos ou particulares para fins de recomposição do débito, bastando que qualquer um deles tenha dado causa à irregularidade de que resulte prejuízo ao erário. Assim, a jurisdição do TCU pode alcançar terceiros que tenham concorrido para o cometimento de dano aos cofres públicos, sejam agentes públicos ou privados, conforme se extrai de tais dispositivos da Lei Maior, cuja interpretação deixa evidente o poder-dever de o Tribunal de Contas da União julgar, não só as contas dos administradores, mas de qualquer pessoa física ou jurídica que der causa a perda, extravio ou outra irregularidade de que resulte prejuízo ao erário público. 
Nesse sentido, o Acórdão 2763/2011-TCU-Plenário firmou entendimento, posteriormente fixado na Súmula TCU 286, no sentido de que, na hipótese em que a pessoa jurídica de direito privado seja convenente e beneficiária de transferências voluntárias de recursos públicos da União, tanto a entidade privada como os seus dirigentes atuam como gestores públicos e devem comprovar a regular aplicação dos recursos públicos. Esse entendimento foi estendido pelo Acórdão 2590/2013-TCU-Primeira Câmara às hipóteses de captação de recursos com amparo na Lei 8.313/1991 (Lei Rouanet) , uma vez que se trata de recursos públicos federais oriundos de renúncia fiscal prevista em lei.
Assim, de acordo com o referido Acórdão 2763/2011-TCU-Plenário, na hipótese em que a pessoa jurídica de direito privado e seus administradores derem causa a dano ao erário na execução de avença celebrada com o poder público federal com vistas à realização de uma finalidade pública, incide sobre ambos a responsabilidade solidária pelo dano.
Dessa forma, nas decisões prolatadas por esta corte de contas, podem ser constatados diversos julgados em que foi considerada a responsabilização solidária de representante legal e de empresa na ocorrência de ilícitos. Convergindo com esses, a referida Súmula TCU 286 indicou que 'a pessoa jurídica de direito privado destinatária de transferências voluntárias de recursos federais feitas com vistas à consecução de uma finalidade pública responde solidariamente com seus administradores pelos danos causados ao erário na aplicação desses recursos'.
Desse modo, em vista da jurisprudência deste Tribunal, rejeitamos igualmente a alegação de ordem no sentido de exclusão da responsabilidade das dirigentes da empresa proponente.
Argumentos acerca do mérito da responsabilização tratada nos autos (peça 251, p. 1-3, 6-17 e 19-21) :
A defesa dos responsáveis inicia suas alegações relacionando o presente processo com o Pronac 96-1527, objeto do mencionado TC Processo 026.774/2020-8, alegando em suma que  (peça 251, p. 1-3) :
a) sobre a presente tomada de contas especial, que versa sobre suposta irregularidade na aplicação dos recursos captados com base na Lei 8.695/93 (Lei do Audiovisual) , sob o Pronac 01-4563, intitulado "Gaijin II - Distribuição", cujo objetivo era distribuir no mercado cinematográfico brasileiro e, posteriormente, nas demais janelas, o filme GAIJIN II; bem como viabilizar a comercialização desta obra, é de fundamental importância informar a este Tribunal que o presente projeto é, na verdade, fruto do projeto Pronac nº 96-1527, de 1996, cujo objeto era a produção do referido filme, juntamente com sua divulgação a nível nacional, e cujas contas também estão sob análise deste Tribunal por meio do processo TC Processo 026.774/2020-8; 
b) tanto é verdade que os projetos Pronac nº 96-1527 (produção) e Pronac nº 01-4563 (distribuição) são um todo unitário, separados apenas para fins de organização dos mecanismos de fomento e da estrutura administrativa federal de apoio ao setor, sendo que o Pronac nº 96-1527 já previa, desde o seu início em 1996, a divulgação da obra em todo território nacional, ou seja, a distribuição do filme, mas esta etapa foi deslocada para o projeto Pronac nº 01-4563, tendo em vista a criação da ANCINE em 2001, e do mecanismo de fomento previsto no art. 3º da Lei nº 8.685/93, em 2002, voltado especificamente para permitir o investimento de empresas distribuidoras nas obras audiovisuais brasileiras;
c) apesar do objeto deste projeto ser denominado como "PRONAC", nomenclatura típica dos projetos fomentados com recursos da Lei nº 8.313/1991 (Lei do Programa Nacional de Apoio à Cultura) , como o foi o projeto de produção da obra, o projeto de distribuição foi fomentado pelos mecanismos de apoio ao audiovisual presentes nos artigos 1º e 3º da Lei do Audiovisual, com regramentos absolutamente distintos;
d) conforme será esmiuçado adiante, a própria ANCINE permitiu a utilização dos recursos do Pronac nº 96-1527 no Pronac nº 01-4563, tendo em vista os atrasos no repasse das parcelas pela referida agência, o que gerou extremas dificuldades à proponente na realização do projeto de produção, que acabou por se estender por 10 anos (1996 a 2006) ; 
e) tal autorização se deu em reunião realizada entre o Superintendente da Agência à época, o Sr. Luiz Fernando Noel, e a equipe da proponente composta pelo Sr. Alvenir Coimbra, então procurador e gestor da empresa proponente, e a Sra. Zélia Balbina Ferreira. Atualmente, infelizmente, tanto o Sr. Fernando como o Sr. Alvenir já faleceram, de todo modo, a Sra. Zélia pode confirmar todo o ocorrido;
f) tanto é verdade o exposto que consta nos autos ofício do Secretário do Audiovisual (peça 21) , permitindo a transferência de recursos do Pronac nº 96-1527 (produção) ao Pronac nº 01-4563 (distribuição) , valor de débito que foi expressamente afastado na instrução inicial deste Tribunal (item 19.1.1.5 da peça 234) ; 
g) assim, não há como analisar a prestação de contas do Pronac nº 01-4563 sem levar em consideração esses fatos, bem como o que consta na prestação de contas do Pronac nº 96-1527;
h) captou-se o total mencionado de R$ 3.703.942,46 (três milhões setecentos e três mil, novecentos e quarenta e dois reais e quarenta e seis centavos) , os quais foram integralmente aplicados no projeto aprovado;
i) o lançamento comercial do filme foi feito em 02 de setembro de 2005, conforme inclusive atesta o material de imprensa já apresentado, e a respectiva prestação de contas do projeto de distribuição foi apresentada em julho de 2006, conforme demonstra a peça 123 acostada aos autos.
Retomando as questões quanto ao mérito, após a preliminar levantada acerca da suposta prescrição, a defesa traz alegações quanto ao cumprimento do objeto e ao excesso de prazo na análise das contas, argumentando-se em suma que (peça 251, p. 6-9) :
a) antes mesmo da apresentação formal da prestação de contas em julho de 2006, e em função da visita "in loco" realizada por técnico da Ancine em 8 de maio de 2006, foi emitido o Relatório de Fiscalização n° 0057/2006 (peça 121) , o qual atestou expressamente que: "O valor de R$ 3.629.881,07 (Três milhões, seiscentos e vinte e nove mil, oitocentos e oitenta e um reais e sete centavos) encontra-se revestido de todas as formalidades legais, numerado sequencialmente, em ordem cronológica e compatível com o orçamento aprovado. Informo ainda que os documentos de despesa encontram-se arquivados em ordem cronológica, e não existem documentos anteriores à aprovação do projeto." (grifos da defesa) ;
b) a auditora da própria Ancine concluiu, à época, que era devido, quando muito, o recolhimento junto aos cofres da União dos valores de R$ 4.893,60 (quatro mil, oitocentos e noventa e três reais e sessenta centavos) e de R$ 31.437,61 (trinta e um mil, quatrocentos e trinta e sete reais e sessenta e um centavos) ,
se não apresentados os documentos solicitados e prestados os devidos esclarecimentos;
c) após as diligências que relata para fins de emissão de "parecer quanto a boa e regular aplicação dos recursos públicos", finalmente, em setembro de 2008, foi emitido o Relatório de Análise Técnica n° 0351/2008 (peça 131 do processo) que concluiu expressamente pelo cumprimento do objeto aprovado; (grifo da defesa) 
d) resta claro a legítima expectativa e segurança da proponente de que não havia pendências expressivas financeiras dignas de preocupação, diante da inequívoca ciência e acompanhamento do órgão público responsável;
e) somente em 2010 foi feita a primeira análise financeira através do Relatório de n. 35/2010 e, em fevereiro de 2016, ou seja, 10 anos após a apresentação da prestação de contas, foi disponibilizado o último Relatório de n. 305/2015, no qual constam boa parte dos pontos questionados que fundamentaram a reprovação da prestação de contas;
f) é possível constatar que, o caso em tela, se não considerado prescrito, representa, em última instância, flagrante afronta ao princípio da segurança jurídica, norteador da relação entre o administrado e a Administração Pública. Tal princípio apresenta um viés objetivo e subjetivo. Em seu viés objetivo, impõe que haja estabilidade nos atos emanados do Poder Público. Já em seu aspecto subjetivo, denominado "proteção à confiança", consiste exatamente no "sentimento do indivíduo em relação a atos, inclusive e principalmente do Estado, dotados de presunção de legitimidade e com a aparência de legalidade", conforme a doutrina indicada (peça 251, p. 7) ; 
g) é direito do cidadão confiar que os atos praticados pelo Estado são legítimos, legais e que não estarão sujeitos a mudanças arbitrárias ou a condutas contraditórias. Caso isso ocorra, é certa a ilegalidade da conduta e a necessidade de correção. Esse é o entendimento do Superior Tribunal de Justiça, conforme a ementa transcrita (peça 251, p. 7-9) de julgado daquele órgão (RMS 20572/DF - Relatora Ministra LAURITA VAZ - Quinta Turma - DJe 15/12/2009) ;
h) a partir do disposto, com vistas a garantir o devido processo legal e tendo como base os princípios da segurança jurídica e da razoabilidade, rogamos para que a presente análise considere a boa-fé da proponente, seu esforço e transparência em busca apresentar os esclarecimentos solicitados, mesmo diante do expressivo lapso temporal transcorrido que, em diversos aspectos, dificulta e praticamente inviabiliza a reconstrução satisfatória dos fatos (grifos da defesa) .
A defesa, na sequência, busca apresentar esclarecimentos referentes à realização e captação cumulada da produção e distribuição do filme, alegando em suma que  (peça 251, p. 9-10) :
a) antes de avançar para os esclarecimentos necessários relacionados aos pontos que fundamentaram a instauração da presente tomada de contas, cumpre acrescentar novamente a existência pretérita de projeto relacionado à produção do filme Gaijin II, incentivada sob o Salic n. 96-1527, para melhor subsidiar a análise desta defesa e entender a forma como os recursos foram aplicados;
b) trata-se de iniciativa aprovada em 1996 (através da Portaria MinC 154/1996) , sob a égide e gestão das normativas do Ministério da Cultura, uma vez que a Ancine sequer existia. Seu prazo de captação, após sucessivas prorrogações, perdurou até 2005, período em que o filme foi finalmente lançado, conforme informado anteriormente;
c) no longo curso de captação para o projeto de produção, a proponente enfrentou uma série de adversidades, tanto para a produção em si, como para a captação dos recursos necessários à conclusão da produção do filme. Dentre os vários problemas enfrentados, cumpre ressaltar a morte de atriz duas semanas após sua chegada do exterior, no início das filmagens. Com seu falecimento, a produção precisou ser paralisada por 3 dias para os tramites do envio do corpo, enquanto a direção achava uma solução para sua substituição. Cabe considerar ainda que o filme teve outros 5 atores também vindos de fora por falta de elenco profissional de origem japonesa no Brasil que pudesse atender às necessidades do filme;
d) em paralelo a esse conturbado processo de produção, a proponente teve o presente projeto de distribuição aprovado em 2001, com valor de captação devidamente autorizado;
e) conforme também já mencionado, em reunião presencial realizada com o então Superintendente de Fomento, o Sr. Luiz Fernando Noel (já falecido) , e visando garantir as entregas acordadas, foi alinhado que parte da captação da distribuição poderia ser utilizada excepcionalmente na produção do filme, afinal, não faria sentido aplicar recursos na distribuição de uma obra que corria o risco de não conseguir ser concluída;
f) infelizmente tal acordo não chegou a ser textualmente formalizado. Contudo, é possível constatar nos autos do processo movimentos oficiais, como o constante na peça 21, que indicam expressamente que havia uma autorização e ciência do órgão público responsável nesse sentido, tais como despachos de liberação dos recursos do Secretário do Audiovisual e ofícios solicitando liberação dos recursos ao Banco do Brasil. Sobre esse ponto, outras considerações serão realizadas adiante.
Na sequência, a defesa apresenta, em tópicos, alegações no intuito de esclarecer cada um dos pontos levantados nos documentos citados na irregularidade imputada (Nota Técnica Nº 32-E/2018, Despacho nº 189/2016/CPC/SFO/ANCINE e Relatório de Análise Financeira nº 305/2015-ConclusivoPC Final) , argumentando em suma que (peça 251, p. 10-16) :
a) sobre o "Descumprimento dos compromissos firmados para a 1ª liberação de recursos, apresentando-se um contrato de co-distribuição que não foi realizado dentro dos termos acordados;", ele já havia sido analisado pela Ancine, e esta constatou a ausência de previsão legal de penalidade para tal fato. Isso se dá por ser um contrato de co-distribuição um acordo entre particulares, cujos direitos e obrigações são acordadas em comum acordo e no âmbito da liberdade negocial. Assim, não há que se falar em devolução de valores em decorrência dessa suposta irregularidade por ausência de previsão legal;
b)  sobre a "Execução de despesas anteriores à aprovação do projeto;", ao analisar as relações de pagamento em comparação com os valores apontados pela análise técnica, é possível concluir que não há pagamentos anteriores à publicação da aprovação do projeto, sendo tal irregularidade apontada absolutamente infundada, conforme demonstram as planilhas anexas. De acordo com os referidos documentos, os pagamentos decorrentes do recurso proveniente no artigo 1º, no total de R$ 3.012.369,49 (peça 252) ; do recurso proveniente do artigo 3º, no total de R$ 300.999,88 (peça 253) ; e de parte da contrapartida, no total de R$ 35.387,15, foram realizados após a aprovação do projeto, motivo pelo qual não há que se falar em irregularidade ou devolução de valores;
c) a relação de pagamentos, bem como toda a execução do Pronac 01-4563, deve levar em consideração o fato de que ele foi uma extensão do Pronac nº 96-1527, cujo objeto era a produção e comercialização (distribuição) do filme, conforme já apontado neste documento. Desconsiderar tal fato, analisando as duas prestações de contas de forma apartada, ensejará prejuízos à compreensão da verdade real dos fatos, bem como prejudicará sobremaneira o objetivo do fomento público ao audiovisual, penalizando profissionais do setor com anos de sólida carreira;
d) sobre os "Pagamentos sem comprovação dos documentos fiscais correspondentes;", é fundamental atentar para o lapso temporal existente entre a apresentação da prestação de contas, datada de 2006, e a análise dos documentos, tanto pela Ancine quanto por este Tribunal. Quanto maior o tempo decorrido, maior é a dificuldade encontrada pela proponente para apresentar a documentação requerida, pelo simples fato da mudança de equipe, inclusive falecimento de pessoas que estiveram à frente da prestação de contas à época, além da fragilidade dos documentos frente às intempéries do tempo, sendo que grande parte dos documentos da prestação de contas do presente projeto foram queimados em um incêndio ocorrido em 23/7/2021 no prédio ocupado pela empresa Porto Filmes (conforme links indicados à peça 251, p. 12) , que guardava documentos de diversos projetos audiovisuais, incluindo os referentes ao objeto deste processo;
e) a proponente se coloca à disposição para colaborar no que for cabível para esclarecimento dos pontos alegados, observada a inviabilidade técnica de apresentação de toda essa documentação pelos fatos acima narrados.
f) sobre os "Pagamentos de empréstimos com recursos do projeto sem comprovação com os documentos fiscais;", solicita que sejam considerados os fatos anteriormente citados (grande lapso temporal e destruição da documentação por caso fortuito/força maior) quando da análise das contas do presente projeto, assim como se coloca à disposição para colaborar, caso se entenda, ao final e em último caso, pela devolução do valor constatado por este Tribunal, no total original de R$ 13.864,15;
g) sobre a "Realização de transferências para outra conta da produtora, realizando pagamentos a fornecedores em desconformidade com as recomendações para a gestão dos recursos públicos, pois impediu a conciliação bancária entre os pagamentos e os documentos fiscais;", apesar de existir desconformidade com as recomendações para gestão dos recursos, não houve qualquer dano ao erário, visto que o projeto cumpriu o objeto de forma plena, conforme atestado pela própria Ancine;
h) os técnicos da Ancine não aplicaram qualquer penalidade em relação a tal fato, destinando a análise para deliberação da Diretoria Colegiada, conforme consta na peça nº 168, p. 2. E como essa Diretoria nunca se manifestou sobre tal ponto, não há que se falar em constatação de irregularidade ou aplicação de sanção, pois aquela Agência é o órgão técnico competente para definir se a conduta dos proponentes está ou não de acordo com a sua legislação própria;
i) sobre a "Utilização de recursos do projeto para pagamento de multas, juros e/ou bebidas alcoólicas;", a proponente se coloca à disposição para contribuir com este Tribunal e com a regularização das contas apresentadas, se comprometendo a devolver, ao final e em último caso, o valor constatado por este Tribunal, no total original de R$ 2.788,87;
j) sobre a "Captação de recursos pelo art. 1º da Lei do Audiovisual acima do aprovado;", é ponto que já havia sido analisado pela Ancine, e o analista remeteu à Diretoria Colegiada para avaliação, o que nunca ocorreu até então. Assim, não há como este Tribunal considerar tal ponto como irregular, passível de punição ou devolução de recursos, já que o próprio órgão técnico responsável não se pronunciou definitivamente sobre o caso;
k) ademais, a renúncia fiscal é um ato administrativo emanado da Administração Pública Federal, permitindo que os apoiadores abatam do imposto devido o valor destinado ao projeto cultural, no todo ou em parte. Não basta que o valor de renúncia fiscal seja aprovado pelo poder Público, é preciso também que tal valor seja abatido do imposto devido, ato este de competência exclusiva do órgão público fazendário;
l) assim, o fato da proponente, possivelmente induzida ao erro pelo fato de o SALIC não ter computado todas as captações direcionadas ao projeto, conforme expressamente informado na peça nº 168 (p. 9) , ter captado um valor a maior, demonstra também um erro do próprio Poder Público, que não observou o limite imposto por ele próprio, permitindo a captação a maior;
m) levando em consideração os valores aprovados para o Pronac nº 01-4563, ainda restaria um saldo a captar no total de R$ 10.857,75, conforme comprova a tabela que elaborou (peça 251, p. 14) . No entanto, devido ao erro do sistema SALIC, de responsabilidade do Poder Público, a proponente foi induzida ao erro e acabou por captar a maior;
n) tendo em vista a ausência de prejuízo ao erário e de previsão legal de penalidade no caso em comento, não há que se falar em devolução de valores no caso em questão;
o)  sobre a "Execução de elevados valores em despesas que não constavam do orçamento aprovado;", a proponente solicitou remanejamento dos valores à ANCINE, mas esta nunca se manifestou, motivo pelo qual não há como considerar irregular os recursos utilizados. A proponente, de boa-fé, solicitou o remanejamento desses valores, a fim de adequá-los à realidade do projeto, não podendo ser prejudicada pela omissão da Administração Pública;
p) sobre a "Utilização dos recursos do projeto aprovado para Distribuição na fase de Produção", as despesas apontadas como atinentes à fase de "produção" são, na verdade, absolutamente compatíveis com a fase de "distribuição". A distribuição de um filme consiste, em suma, "na intermediação entre o conteúdo e o espectador, em que profissionais são encarregados de vender o conteúdo audiovisual produzido aos pontos de exibição";
q) essa fase costuma ser complexa e demanda valores elevados, além de uma equipe direcionada à comercialização da obra. Para tanto, custos com passagens aéreas, alimentação de equipe, transporte local, pagamento de pessoal dentre outros são absolutamente pertinentes a essa fase, tendo em vista a necessidade de deslocamento da equipe para reuniões e negociações, especialmente em uma época em que os recursos tecnológicos ainda eram escassos;
r) ademais, os valores destinados à Consultoria também são absolutamente compatíveis com a fase de Distribuição, visto que são de fundamental importância para as negociações de janelas de exibição do filme. Como exemplo, temos a empresa KENBRIDGE CONSULTANT S/C LTDA (58.484.114/0001-34) , cuja finalidade é realizar consultoria em negócios bilaterais entre o Brasil e o Japão, fundamental em uma obra cuja temática é a imigração japonesa para o Brasil.
s) além da contratação de 4 artistas profissionais japoneses que vieram ao Brasil para as filmagens, o filme, por conta da viagem presidencial ao Japão de 26 a 28 de maio de 2005, foi solicitado pelo Governo Brasileiro para uma exibição especial em Tokio aos convidados do Governo Japonês, produzida pela Embaixada Brasileira do Japão;
t) resta plenamente demonstrada a vinculação das despesas com equipe (peças 254 e 255) , no valor de aproximadamente 550 mil reais, com a fase de distribuição, motivo pelo qual não há que se falar em devolução desses valores; 
u) ademais, os valores destinados à Consultoria também guardam relação com o objeto da distribuição, em especial os serviços prestados pela empresa supramencionada (peça 256) ;
x) por fim, conforme já anteriormente informado, a utilização de recursos do projeto de distribuição na produção do filme foi autorizada pelo Ministério da Cultura, inexistindo qualquer ilegalidade nessa conduta, já que aprovada pelo órgão público responsável pelo fomento, regulação e fiscalização do projeto Gaijin II. É possível falar em ato jurídico perfeito, já cristalizado há quase 15 anos, e em relação ao qual não há como imputar sanções à proponente, que confiou na presunção de legalidade e legitimidade do ato administrativo de autorização de uso dos referidos recursos. 
y) conforme já contextualizado nesta defesa, consta neste processo (peça 21) o Ofício SAV/MINC n. 124/2002, no qual a Secretaria do Audiovisual autoriza expressamente a transferência de R$ 696.296,04 (seiscentos e noventa e seis mil duzentos e noventa e seis reais e quatro centavos) para a conta do projeto para os fins específicos de "produção do filme em referência", sendo tal fato atestado inclusive na instrução inicial desta Tomada de Contas (peça 234) , um ato de aprovação formal para a utilização dessa importância para os fins pretendidos, devendo, portanto, tal importância ser debitada do valor total solicitado para devolução, sem prejuízo da devida análise das demais considerações exaradas nessa defesa.
Na sequência, a defesa tece alegações no sentido de que o objeto aprovado foi entregue, com ausência de desvio de finalidade e de dano ao erário, argumentando em suma que (peça 251, p. 17) :
a) o objeto cultural aprovado foi devidamente executado e entregue, conforme inclusive restou atestado no Relatório de Análise Técnica n° 0351/2008 (peça 131 do processo) emitido em setembro de 2008, que concluiu, in verbis: "Comprova-se o cumprimento da finalidade, uma vez que a Obra foi distribuída em película cinematográfica 35 mm através de esforços compatíveis com o planejamento pactuado";
b) para fins complementares de comprovação, reporta-se ao material de divulgação colacionado à respectiva prestação de contas relacionada ao projeto, bem como seguem anexas a comprovação do portifólio da proponente e da diretoria da obra, que demonstram a ampla experiência e expertise no setor audiovisual (peça 257) ;
c) em que pese as supostas irregularidades formais apontadas pelo órgão de incentivo, atesta ainda a proponente que a integralidade dos recursos captados foi devida e comprovadamente empregada no objeto cultural aprovado, não havendo que se falar em desvio de finalidade ou dano ao erário. Se devolvido o montante solicitado no referido ofício, estaríamos diante da hipótese de enriquecimento ilícito do Estado, uma vez que se estaria devolvendo recursos efetivamente empregados no objeto cultural. Haveria uma dupla compensação para o Estado (que receberia de volta os recursos captados e o bem cultural produzido) ; ao passo que à proponente seria imputada a penalidade desarrazoada de ter que devolver o que foi comprovadamente investido na finalidade proposta e entregue.
A defesa apresenta alegações acerca do histórico da empresa proponente e das consequências da manutenção do pedido de devolução dos recursos (peça 251, p. 19-20) , argumentando em suma que:
a) a diretora Tizuka Yamasaki possui trajetória profissional que representa inegável pilar do audiovisual brasileiro. Sócia majoritária da empresa proponente e diretora da obra em análise, é umas das profissionais mais renomadas e respeitadas no setor. Diretora e produtora de cinema desde 1977, atuou na direção de importantes obras do audiovisual brasileiro. Destacou-se, ainda, como uma reconhecida diretora de novelas, minisséries para TV e óperas. Desde 1988, ministra cursos livres para atores e realizadores, além de ser palestrante e jurada de Festivais no Brasil e no Exterior. Como reflexo de seu inegável papel no cenário da produção audiovisual e cultural brasileira, foi agraciada em 2000 com a Ordem de Mérito Cultural do Governo Brasileiro, condecoração outorgada pela própria Administração Pública a pessoas, grupos artísticos, iniciativas ou instituições a título de reconhecimento por suas contribuições à cultura brasileira. Em anexo à defesa, encontra-se farto material comprobatório nesse sentido (peça 257) ;
b) considerando-se (i) o histórico de probidade e de contribuição à produção cultural da empresa proponente, em especial de sua sócia e diretora Tizuka Yamasaki; (ii) a produção do filme nos moldes aprovados, caracterizando mais uma entrega de uma obra audiovisual brasileira premiada; (iii) a importância da manutenção da atividade produtiva cultural brasileira, respaldada no princípio da função social da empresa e no papel estruturante da cultura no processo de revitalização da nossa economia; alerta-se para o impacto negativo e irreparável caso se decida pela manutenção do pedido de devolução dos recursos em tela;
c) trata-se de montante expressivo cuja cobrança, se levada adiante, representará um endividamento que impedirá a própria continuidade da empresa proponente e afetará toda a cadeia produtiva envolvida, gerando mais desemprego, recessão e carência de fornecimento de cultura;
d) tal pedido de devolução torna-se ainda mais irrazoável se consideramos que: (i) o filme foi produzido e distribuído, ou seja, o objeto cultural foi cumprido; (ii) a totalidade dos recursos foi empregada no objeto cultural aprovado, não havendo que se falar em desvio de finalidade nem dano ao erário; (iii) o montante solicitado para devolução tornou-se ainda mais expressivo em função do lapso temporal transcorrido e consequente atualização monetária, tornando sua quitação inviável.
A defesa finaliza com os seguintes requerimentos quanto ao mérito (peça 251, p. 21) , considerando que o objeto cultural foi cumprido e que não houve qualquer desvio de finalidade ou dano ao erário, e tendo como fundamento o princípio da legalidade e a da segurança jurídica, em especial pela constatação de que a glosa das despesas foi motivada por mera irregularidade formal legalmente inexistente à época da execução destas despesas:
2. Apenas subsidiariamente, caso não seja declarada a prescrição, a análise dos pontos aqui apresentados e reconsideração do pedido de devolução consubstanciado nos Ofícios encaminhados referenciados acima, ou;
3. Atualização do passivo solicitado a partir de novo valor nominal recalculado após os esclarecimentos prestados
Análise dos argumentos acerca do mérito: 
As alegações de defesa apresentadas não conseguem descaracterizar a irregularidade imputada na instrução inicial (peça 234) : "execução dos recursos federais para o pagamento de despesas não vinculadas ao projeto de distribuição incentivado, conforme apontado nos pareceres da ANCINE acerca da prestação de contas, ... que apontam que o recurso captado para o projeto de distribuição foi gasto com despesas de produção, dentre outras irregularidades". Dessa forma, entendemos que não merecem ser acatadas.
A própria defesa admite que se utilizou os recursos captados mediante o projeto cultural Pronac 01-4563 na produção do filme, ou seja, de forma diversa do objeto aprovado. Alega-se que teria agido dessa forma com base em autorização dada pela Ancine, todavia, não apresenta nenhum elemento comprobatório nesse sentido, com exceção da menção à autorização pontual dada à peça 21 no valor de R$ 696.296,04, mas que inclusive já foi considerada para fins de diminuição do dano original na instrução inicial, conforme mencionado em mais de uma oportunidade no presente trabalho. 
Ainda sobre essa alegação de que a própria Ancine permitiu a utilização dos recursos captados no Pronac nº 01-4563 para fins de produção do filme, desprovida de prova documental juntada pela defesa, causa-nos espécie que a definição de um "plano de trabalho" de aplicação de recursos superiores a 3 milhões de reais tenha sido acordada apenas verbalmente entre a proponente e a Agência, portanto, de modo totalmente informal, e com o agravante de contrariar o que havia sido anteriormente aprovado.
Sobre essa alegação, ainda, cabe registar ainda o histórico documental dos fatos descrito no item 5.5.1 do Nota Técnica Nº 32-E/2018 da SFO/Ancine (peça 193, p. 6) , que efetivamente contradiz o argumentado da defesa de que a Ancine teria permitido a alocação de recursos do projeto na produção do filme: "Buscamos no processo a situação descrita pela proponente quanto a informações de que os recursos do projeto de Distribuição seriam alocados na produção da obra. No pedido de 1ª liberação de recursos, a proponente encaminha carta datada de 03/04/2002 mencionando que os recursos captados pelo Art. 3º da lei 8.685/93 no valor de R$ 696.296,00 seriam necessários para a continuidade da produção da obra (fl. 131) . A partir da 2ª solicitação de liberação dos recursos (fl. 161) , a proponente já afirma que os valores captados seriam utilizados na comercialização e distribuição da obra e assim permaneceu informando durante todas as demais solicitações e documentos encaminhados que constam do processo até o momento da entrega da prestação de contas em 26/07/2006 (fl. 415) " (grifo do documento) .
Assim, a defesa não ilide o apontado na instrução inicial (peça 234) , no sentido de que a referida Nota Técnica Nº 32-E/2018  demonstra que, no do Relatório de Análise Financeira nº 305/2015 (peças 161 a 167) , foi comprovado que todo o recurso captado no projeto de distribuição, na realidade, restou gasto com despesas de produção. 
Além disso, as argumentações trazidas acerca dos gastos com equipes ou com consultoria, por exemplo, além de contrariar a tese central da própria defesa (a realocação dos recursos para a produção do filme foi autorizada) , são meramente retóricas, acompanhadas de relações de pagamentos de itens que já constavam inseridos nas relações anteriormente apresentadas à Ancine (peças 145-160) , insuficientes para comprovar que tenham sido de fato direcionadas nas atividades de distribuição ou que sejam absolutamente compatíveis com a fase de distribuição.
Adicionalmente, a alegação de que o Pronac 01-4563 foi uma extensão do Pronac nº 96-1527, cujo objeto era a produção do filme, é uma alegação que não guarda nenhuma correspondência com as justificativas e objetivos do projeto ora em exame, descritos na Solicitação de Apoio a Projetos (peça 7) . Naquele documento, o registro é muito claro no sentido de que o "objetivo central do presente projeto é distribuir no mercado cinematográfico...". Assim, a constatação de que todo o recurso captado no projeto de distribuição restou gasto com despesas de produção configura flagrante descumprimento integral do aprovado, conforme apontou a instrução inicial. 
Também não podemos concordar com a alegação de que a glosa das despesas foi motivada por mera irregularidade formal, pois o descumprimento do objeto pactuado é irregularidade grave. A União, representada pela Ancine, detém a prerrogativa de cobrar a fiel execução do projeto aprovado, devendo a proponente, se indispensável, solicitar previamente a aprovação das modificações que se fizessem necessárias, sob pena de descaracterizar o objeto pretendido e até mesmo comprometer o nexo de causalidade entre os recursos captados e o seu emprego nos termos pactuados. Nesse sentido, são os julgados deste Tribunal, ao apreciarem situações semelhantes em transferências voluntárias: Acórdão 3749/2011-TCU-Primeira Câmara | Relator: José Mucio Monteiro; Acórdão 6774/2011-TCU-Segunda Câmara | Relator: André de Carvalho. 
Sobre as conclusões do Relatório de Análise Técnica n° 0351/2008 (peça 131) , emitido em setembro de 2008, acerca do cumprimento do objeto aprovado, constata-se que também são insuficientes para descaracterizar a irregularidade, pois além de teriam sido revistas nos diversos pareceres técnicos e financeiros da Ancine subsequentes, o TCU já firmou entendimento que a mera entrega de uma versão do produto final (filme de longa-metragem) não garante o efetivo cumprimento do objeto pactuado com base nas Leis 8.313/1991 (Lei Rouanet) e 8.685/1993 (Lei do Audiovisual) , cuja demonstração requer a avaliação e aprovação dos órgãos responsáveis, a exemplo do Acórdão 12788/2016-TCU-Segunda Câmara. No presente caso, não há vínculo causal entre recursos do projeto e cumprimento do objeto de distribuição do filme, pois foi constatado, e admitido pela própria defesa, que esses recursos foram alocados na produção da película ao invés do objeto aprovado.
Nesse sentido, segundo entendimento já pacificado do TCU, é dever do interessado demonstrar a veracidade do alegado (a Ancine teria autorizado essa alocação de recursos) , principalmente quando não apresentados os documentos capazes de estabelecer o devido nexo de causalidade (Acórdão 6942/2015-TCU-Primeira Câmara, rel. BRUNO DANTAS; 6.723/2015-TCU-1ª Câmara, rel. Benjamin Zymler; 7.580/2015-TCU-1ª Câmara, rel. Benjamin Zymler; 8.938/2015-TCU-2ª Câmara, rel. André de Carvalho; 512/2016-TCU-2ª Câmara, rel. Raimundo Carreiro, entre outros) .
Sobre a eventual possibilidade de a Sra. Zélia Balbina Ferreira confirmar a autorização alegada, além de ser uma hipotética situação de baixo valor probatório (seria uma prova testemunhal correspondente à membro da equipe da própria proponente à época) , as normas que disciplinam o rito processual nesta Corte de Contas não preveem a oitiva de testemunhas. Verificada a ocorrência de irregularidades, a defesa do responsável é assegurada por meio de audiência e/ou citação, oportunidade em que devem ser apresentados seus argumentos por escrito, acompanhados de força probatória, no prazo fixado. Conforme preconiza o art. 162 do RI/TCU, 'as provas que a parte quiser produzir perante o Tribunal devem sempre ser apresentadas de forma documental, mesmo as declarações pessoais de terceiros'. Assim, testemunhos podem ser reduzidos a termo pela parte e juntados ao processo. E essa juntada de novos elementos deve ocorrer até o término da fase de instrução processual, nos termos do art. 160, § 1º, do RI/TCU. Nesse sentido são os Acórdão 1292/2018-TCU-Primeira Câmara, da relatoria do Ministro Bruno Dantas; 1481/2016-TCU-Plenário, da relatoria da Ministra Ana Arraes; e 271/2014- TCU-Plenário, da relatoria do Ministro Benjamin Zymler.
O fato de somente em fevereiro de 2016, 10 anos após a apresentação da prestação de contas, ter sido disponibilizado o referido Relatório 305/2015, não comprometeu o exercício dos direitos de defesa e do contraditório, dado que, conforme apontou a instrução inicial, desde o RAT 035/2008 (relatório de análise técnica acostado à peça 131) , já se havia detectado que os valores gastos no projeto não estavam relacionados à fase de distribuição e comercialização do filme. 
E conforme o exposto na presente instrução, não houve o transcurso de mais de dez anos desde o fato gerador sem que tenha havido a notificação dos responsáveis pela autoridade administrativa federal competente (art. 6º, inciso II, c/c art. 19 da IN/TCU 71/2012, modificada pela IN/TCU 76/2016) .
Por outro lado, as alegações acerca do contrato de co-distribuição e da captação de recursos pelo art. 1º da Lei do Audiovisual acima do aprovado foram satisfatórias em nosso entendimento, a primeira por não ter ficado demonstrado a irregularidade da contratação, e o segundo caso porque a proponente foi induzida a erro por parte do sistema Salic reconhecido pela própria Ancine. Todavia, isso não tem o condão de impactar o débito oriundo da irregularidade atinente à execução dos recursos federais para o pagamento de despesas não vinculadas ao projeto de distribuição incentivado.
As mencionadas demais ocorrências descritas na instrução inicial não foram adequadamente justificadas:
- execução de despesas anteriores à aprovação do projeto, tendo em vista que as alegações apresentadas não descaracterizam os respectivos registros dos mencionados Relatório 305/2015 (peças 161 a 167) e Despacho nº 189/2016/CPC/SFO/ANCINE (peça 168) , posteriores ao Relatório de Fiscalização n° 0057/2006 (peça 121) mencionado pela defesa; 
- pagamentos sem comprovação dos documentos fiscais correspondentes, visto que as alegações de transcurso de tempo não podem ser aceitas, pois tais elementos já deveriam ter sido apresentados à época da prestação de contas; 
- pagamentos de empréstimos com recursos do projeto sem comprovação com os documentos fiscais, admitidos pela defesa; 
- realização de transferências para outra conta da produtora, realizando pagamentos a fornecedores em desconformidade com as recomendações para a gestão dos recursos públicos, pois impediu a conciliação bancária entre os pagamentos e os documentos fiscais, admitidas pela defesa; 
- utilização de recursos do projeto para pagamento de multas, juros e/ou bebidas alcoólicas, fato admitido pela defesa; 
- execução de elevados valores em despesas que não constavam do orçamento aprovado, admitida pela defesa. 
Dentre estas ocorrências, reputamos particularmente relevante o registro da Ancine acerca da realização de transferências para outra conta da produtora, realizando pagamentos a fornecedores em desconformidade com as recomendações para a gestão dos recursos públicos, pois impediu a conciliação bancária entre os pagamentos e os documentos fiscais. A comprovação da boa e regular aplicação de recursos públicos evidencia-se mediante a execução física e a execução financeira da avença, acompanhada do nexo de causalidade entre uma e outra. A transferência de valores da conta específica para outra conta impede o estabelecimento do necessário nexo entre os recursos e o objeto avençado. (ver Acórdão 597/2019-TCU-Segunda Câmara, Relator Ministro Marcos Bemquerer; Acórdão 3223/2017-TCU-Segunda Câmara, Relator Ministro Marcos Bemquerer; Acórdão 8955/2017-TCU-Segunda Câmara, Relator Ministro José Múcio Monteiro; Acórdão 3005/2016-TCU-Plenário, Relator Ministro Subst. Augusto Sherman; Acórdão 3384/2011-TCU-Segunda Câmara, Relator Ministro Subst. André Luís de Carvalho; Acórdão 1276/2015-TCU-Plenário, Relator Ministro José Múcio Monteiro; Acórdão 1189/2008-TCU-Primeira Câmara, Relator Ministro Valmir Campelo) .
Por fim, não possuem o condão de descaracterizar a irregularidade imputada as alegações acerca do inegável histórico de bons trabalhos da diretora Tizuka Yamasaki, fato público e notório, bem como sobre as eventuais consequências da manutenção do pedido de devolução dos recursos.
Da análise procedida acima, verifica-se que os argumentos de defesa não foram suficientes para elidir a irregularidade pela qual estão sendo responsabilizadas, de forma que devem ser rejeitados.
Não há elementos para que se possa efetivamente aferir e reconhecer a ocorrência de boa-fé na conduta de Tizuka Yamasaki, Maria das Graças de Sena Silva e Scena Filmes Ltda, podendo este Tribunal, desde logo, proferir o julgamento de mérito pela irregularidade das contas, conforme os termos dos §§ 2º e 6º do art. 202 do Regimento Interno do TCU, condenando-se as responsáveis ao débito apurado e aplicando-lhes a multa prevista no art. 57, da Lei 8.443/1992.
Prescrição da Pretensão Punitiva
Vale ressaltar que a pretensão punitiva do TCU, conforme Acórdão 1441/2016-TCU-Plenário, Relator Min. Benjamin Zymler, que uniformizou a jurisprudência acerca dessa questão, subordina-se ao prazo geral de prescrição indicado no art. 205 do Código Civil, que é de dez anos, contado da data de ocorrência da irregularidade sancionada, nos termos do art. 189 do Código Civil, sendo este prazo interrompido pelo ato que ordenar a citação, a audiência ou a oitiva dos responsáveis.
No caso em exame, ocorreu a prescrição, uma vez que a irregularidade sancionada ocorreu em 10/5/2008, e o ato de ordenação da citação ocorreu em 2/7/2021 (peça 236) .
CONCLUSÃO
Em face da análise promovida na seção "Exame Técnico", propõe-se rejeitar as alegações de defesa de Tizuka Yamasaki, Maria das Graças de Sena Silva e Scena Filmes Ltda, uma vez que não foram suficientes para sanar a irregularidades a elas atribuída e nem afastar o débito apurado. Ademais, inexistem nos autos elementos que demonstrem a boa-fé das responsáveis ou a ocorrência de outras excludentes de culpabilidade.
Verifica-se também que houve a prescrição da pretensão punitiva, conforme análise já realizada.
Tendo em vista que não constam dos autos elementos que permitam reconhecer a boa-fé das responsáveis, sugere-se que as suas contas sejam julgadas irregulares, nos termos do art. 202, § 6º, do Regimento Interno do TCU, com a imputação do débito atualizado monetariamente e acrescido de juros de mora, nos termos do art. 202, § 1º do Regimento Interno do TCU, descontado o valor eventualmente recolhido.
Por fim, como não houve elementos que pudessem modificar o entendimento acerca das irregularidades em apuração, mantém-se a matriz de responsabilização presente na peça 233.
PROPOSTA DE ENCAMINHAMENTO
Diante do exposto, submetemos os autos à consideração superior, propondo ao Tribunal:
rejeitar as alegações de defesa apresentadas pelas responsáveis Tizuka Yamasaki (XXX.032.927-XX) , Maria das Graças de Sena Silva (XXX.974.788-XX) e Scena Filmes Ltda (00.193.157/0001-80) ; 
julgar irregulares, nos termos dos arts. 1º, inciso I, 16, inciso III, alíneas b e c, da Lei 8.443/1992, c/c os arts. 19 e 23, inciso III, da mesma Lei, as contas das responsáveis Tizuka Yamasaki (XXX.032.927-XX) , Maria das Graças de Sena Silva (XXX.974.788-XX) e Scena Filmes Ltda (00.193.157/0001-80) , condenando-as solidariamente ao pagamento das importâncias a seguir especificadas, atualizadas monetariamente e acrescidas dos juros de mora, calculadas a partir das datas discriminadas até a data da efetiva quitação do débito, fixando-lhes o prazo de quinze dias, para que comprovem, perante o Tribunal, o recolhimento das referidas quantias aos cofres do Agência Nacional do Cinema, nos termos do art. 23, inciso III, alínea "a", da citada lei, c/c o art. 214, inciso III, alínea "a", do Regimento Interno do TCU.  
		Débitos relacionados à responsável Maria das Graças de Sena Silva (XXX.974.788-XX) em solidariedade com Scena Filmes Ltda (00.193.157/0001-80) e Tizuka Yamasaki (XXX.032.927-XX) :
	Data de ocorrência
	Valor histórico (R$) 

	28/12/2001
	3.000,00

	28/12/2001
	3.000,00

	28/12/2001
	3.000,00

	27/2/2002
	5.000,00

	21/3/2002
	15.000,00

	28/3/2002
	5.000,00

	28/3/2002
	6.400,00

	28/3/2002
	50.000,00

	29/4/2002
	5.000,00

	30/4/2002
	1.000,00

	30/4/2002
	30.000,00

	29/5/2002
	5.000,00

	28/6/2002
	5.000,00

	29/6/2002
	50.000,00

	26/7/2002
	30.000,00

	30/7/2002
	5.000,00

	31/7/2002
	20.000,00

	16/8/2002
	10.000,00

	29/8/2002
	5.000,00

	27/9/2002
	5.000,00

	28/10/2002
	200.000,00

	30/10/2002
	5.000,00

	22/11/2002
	25.000,00

	28/11/2002
	5.000,00

	19/12/2002
	27.000,00

	20/12/2002
	5.000,00

	20/12/2002
	10.000,00

	23/12/2002
	10.000,00

	26/12/2002
	14.000,00

	26/12/2002
	86.000,00

	27/12/2002
	5.300,00

	27/12/2002
	5.300,00

	27/12/2002
	5.300,00

	27/12/2002
	400.000,00

	30/12/2002
	5.600,00

	30/12/2002
	6.000,00

	30/12/2002
	20.000,00

	30/12/2002
	23.500,00

	30/12/2002
	25.000,00

	30/12/2002
	30.000,00

	30/12/2002
	30.000,00

	30/12/2002
	85.000,00

	24/3/2003
	100.000,00

	30/5/2003
	5.000,00

	25/6/2003
	10.000,00

	30/6/2003
	30.000,00

	30/7/2003
	4.825,00

	30/7/2003
	5.000,00

	29/8/2003
	5.000,00

	29/8/2003
	5.000,00

	22/9/2003
	45.475,00

	30/10/2003
	5.000,00

	3/11/2003
	5.000,00

	3/11/2003
	5.000,00

	3/11/2003
	5.000,00

	3/11/2003
	15.000,00

	3/11/2003
	70.000,00

	3/11/2003
	145.000,00

	3/11/2003
	250.000,00

	26/11/2003
	20.000,00

	28/11/2003
	5.000,00

	18/12/2003
	30.000,00

	22/12/2003
	15.000,00

	23/12/2003
	125.000,00

	26/12/2003
	4.200,00

	26/12/2003
	4.200,00

	26/12/2003
	4.200,00

	26/12/2003
	4.200,00

	26/12/2003
	45.000,00

	29/12/2003
	30.000,00

	29/12/2003
	150.000,00

	30/12/2003
	24.000,00

	30/12/2003
	200.000,00

	30/12/2003
	200.000,00

	25/4/2003
	91.922,03

	22/5/2002
	49.924,39

	27/12/2002
	5.300,00

autorizar, desde logo, a cobrança judicial das dívidas, caso não atendidas as notificações, na forma do disposto no art. 28, inciso II, da Lei 8.443/1992; 
autorizar também, desde logo, se requerido, com fundamento no art. 26, da Lei 8.443, de 1992, c/c o art. 217, §§ 1º e 2º do Regimento Interno do TCU, o parcelamento da (s) dívida (s) em até 36 parcelas, incidindo, sobre cada parcela, corrigida monetariamente, os correspondentes acréscimos legais, fixando-lhes o prazo de quinze dias, a contar do recebimento da notificação, para comprovarem, perante o Tribunal, o recolhimento da primeira parcela, e de trinta dias, a contar da parcela anterior, para comprovarem os recolhimentos das demais parcelas, devendo incidir, sobre cada valor mensal, atualizado monetariamente, os juros de mora devidos, no caso do débito, na forma prevista na legislação em vigor, alertando as responsáveis de que a falta de comprovação do recolhimento de qualquer parcela importará o vencimento antecipado do saldo devedor, nos termos do § 2º do art. 217 do Regimento Interno deste Tribunal; 
enviar cópia do Acórdão a ser prolatado à Procuradoria da República no Estado de RJ, nos termos do § 3º do art. 16 da Lei 8.443/1992, c/c o § 7º do art. 209 do Regimento Interno do TCU, para adoção das medidas cabíveis; 
enviar cópia do Acórdão que vier a ser proferido à Agência Nacional do Cinema e às responsáveis, para ciência; 
informar à Procuradoria da República no Estado de RJ, à Agência Nacional do Cinema e às responsáveis que a deliberação, acompanhada do Relatório e do Voto que a fundamenta, está disponível para a consulta no endereço www.tcu.gov.br/acordaos, além de esclarecer que, caso requerido, o TCU poderá fornecer sem custos as correspondentes cópias, de forma impressa; e 
informar à Procuradoria da República no Estado de RJ que, nos termos do parágrafo único do art. 62 da Resolução TCU 259/2014, os procuradores e membros do Ministério Público credenciados nesta Corte podem acessar os presentes autos de forma eletrônica e automática, ressalvados apenas os casos de eventuais peças classificadas como sigilosas, as quais requerem solicitação formal.
3.	O Ministério Público de Contas, representado nos presentes autos pelo Procurador Dr. Sérgio Ricardo Costa Caribé, divergiu do encaminhamento proposto pela unidade técnica. Apesar de anuir que as irregularidades relacionadas à execução dos recursos federais para o pagamento de despesas não vinculadas ao projeto de distribuição incentivado (Pronac 01-4563) são suficientes para irregularidade das contas com condenação pelo débito e aplicação de multa, entende que houve a prescrição das pretensões punitiva e de ressarcimento aos cofres públicos, o que ensejaria o arquivamento dos autos:
	Trata-se de tomada de contas especial (TCE) instaurada pela Agência Nacional do Cinema (Ancine) em razão da não comprovação da boa e regular aplicação dos recursos captados no âmbito do Programa Nacional de Apoio à Cultura (Pronac) para a implementação do projeto cultural Pronac 01-4563, o qual teve como objeto a distribuição do filme intitulado "Gaijin II".
A Portaria 137/2001 da Secretaria do Audiovisual (SAV) autorizou a captação dos recursos no montante total de R$ 3.775.016,00, no período inicial compreendido entre 21/12/2001 e 31/12/2001, prorrogado até 31/12/2003. O prazo final para a apresentação da prestação de contas recaiu em 10/5/2008.  Do valor total autorizado, foi captada a quantia de R$ 3.703.942,46.
No relatório de TCE, o tomador de contas concluiu pela ocorrência de dano ao erário no valor original concernente à totalidade do montante captado. A responsabilidade pelo ressarcimento do débito foi atribuída à Scena Filmes Ltda. (empresa proponente) e às suas dirigentes, Sras. Tizuka Yamasaki e Maria das Graças de Sena Silva (peça 223 e 221) .
No âmbito do TCU, após a análise das alegações de defesa apresentadas em resposta às citações promovidas, a Secretaria de Controle Externo de Tomada de Contas Especial  (Secex-TCE) propôs, resumidamente, em pronunciamentos convergentes, rejeitar os elementos de defesa, julgar irregulares as contas das responsáveis e condená-las ao ressarcimento do montante de débito apurado (peças 260, p. 27-30; 261; e 262) . Deixou-se de propor a cominação da multa prevista no artigo 57 da Lei 8.443/1992 em razão de a unidade técnica ter concluído pela incidência da prescrição da pretensão punitiva do TCU.
Conforme se verifica dos elementos constantes dos autos, as falhas que ensejaram a instauração desta TCE ocorreram entre os anos de 2001 e 2008. Examinam-se, portanto, irregularidades cometidas há mais de dez anos, o que justifica, em meu sentir, que se apure a incidência da prescrição da pretensão de ressarcimento aos cofres públicos, sobretudo em face da evolução da jurisprudência do Supremo Tribunal Federal (STF) a respeito da matéria.
Registro que, em diversas oportunidades, ao promover minuciosa e detida análise do tema, defendi que a prescrição da pretensão de ressarcimento ao erário deve seguir as regras estabelecidas no Código Civil atualmente vigente. Cito, como exemplo, os pareceres emitidos nos autos do TC Processo 000.012/2020-3, da relatoria do Ministro Vital do Rêgo; do TC Processo 036.485/2019-5, da relatoria do Ministro-Substituto Marcos Bemquerer Costa; do TC Processo 020.232/2017-9, da relatoria do Ministro-Substituto Weder de Oliveira; do TC Processo 031.091/2013-0, da relatoria do Ministro Benjamin Zymler; do TC  Processo 004.030/2017-6, da relatoria do Ministro-Substituto André Carvalho; do TC Processo 029.107/2019-9, da relatoria do Ministro Raimundo Carreiro; do TC  Processo 006.359/2019-1, da relatoria do Ministro Augusto Nardes; do TC Processo 017.162/2007-1, da relatoria do Ministro Aroldo Cedraz; do TC Processo 035.278/2015-3, da relatoria do Ministro-Substituto Augusto Sherman Cavalcanti; do TC Processo 000.071/2020-0, da relatoria do Ministro Jorge Oliveira; do TC Processo 027.487/2017-2, da relatoria do Ministro Walton Alencar Rodrigues; e do TC Processo 018.978/2012-6, da relatoria do Ministro Bruno Dantas.
Nos pareceres lançados nos referidos processos, sustentei que, em razão de seu caráter genérico e da ausência de normas específicas que disciplinem o assunto, o art. 205 do Código Civil - que constitui a regra geral de prescrição - deve incidir, a priori, em todas as situações para as quais a lei não tenha estabelecido prazo inferior. As normas de direito civil, notadamente as insertas na parte geral do Código Civil, por sua abrangência e estofo em sólidos princípios de direito, devem orientar a aplicação do Direito em todos os ramos, quando não conflitantes com matérias especificamente reguladas. Assim, na inexistência de norma específica para a hipótese, entendo que devem incidir as regras da Lei 10.406/2002.
Compreendo, ademais, que a regra do art. 205 do Código Civil, conquanto inespecífica, é perfeitamente compatível com as normas que, desde muito, regem o procedimento de controle externo. E, neste passo, para que não se afronte a harmonia e o caráter sistêmico de suas normas, o Código Civil também pode e deve servir de parâmetro para o regramento de outras questões, como, por exemplo, e no que couber: as causas de suspensão previstas nos arts. 198 e 200; as causas interruptivas do art. 202, incisos I e VI; o recomeço da contagem do prazo estabelecido no art. 202, parágrafo único; a prescrição intercorrente prevista no art. 202, parágrafo único; os efeitos da interrupção efetuada contra devedor solidário, ex vi do art. 204, § 1º, in fine; o prazo geral de dez anos previsto no art. 205; e, o dever de guarda de documentos de que trata o art. 1.194.
Ciente de que a egrégia Corte de Contas da União continua a adotar a tese da imprescritibilidade da pretensão de ressarcimento (v.g. Acórdão 5236/2020-TCU-Plenário, 11.839/2020-TCU-2ª Câmara, 18/2021-TCU-1ª Câmara e 120/2021-TCU-Plenário) , peço vênias para ratificar  o posicionamento externado nos pareceres acima referenciados, de que o exame da ocorrência da prescrição da pretensão de ressarcimento aos cofres públicos - instrumentalizada nos processos de contas que tramitam no TCU - deve ter como parâmetro o prazo geral de prescrição indicado no art. 205 da Lei 10.406/2002, contado a partir da data de ocorrência da irregularidade que deu origem ao débito, em consonância com o art. 189 da mesma lei.
Isso posto, passo ao exame da ocorrência da prescrição da pretensão de ressarcimento no caso concreto. Considerando que as regras aplicáveis à prescrição da pretensão punitiva, nos termos do Acórdão 1441/2016-TCU-Plenário, são as mesmas que ora proponho para a análise da prescrição da pretensão de ressarcimento ao erário; considerando que, in casu, as irregularidades que ensejaram a aplicação de sanção são as mesmas que deram causa à condenação em débito, assim como são as mesmas as causas interruptivas e demais variáveis; entendo cabível a análise em conjunto da ocorrência da prescrição para ambas pretensões. 
Tendo tais balizas como parâmetro para o exame da matéria, concluo pela consumação da prescrição da pretensão de ressarcimento ao erário neste processo. Conforme se verifica a partir dos elementos constantes dos autos, as irregularidades que ensejaram o débito no caso vertente concretizaram-se entre 21/12/2001 (data inicial de autorização para a captação dos recursos) e 10/5/2008 (data final para a apresentação da prestação de contas) . Assim, o prazo prescricional de dez anos se verificou, sem que fosse interrompido pelo ato que autorizou as citações dos responsáveis, expedido em 2/7/2021 (peça 236) . 
Por conseguinte, nos termos do art. 212 do Regimento Interno do TCU (RI/TCU) , as presentes contas devem ser arquivadas, sem julgamento de mérito. Sem embargo, caso o Tribunal de Contas da União, numa análise perfunctória e não exauriente, entenda que as irregularidades guardam correspondência com quaisquer condutas tipificadas na Lei 8.429/1992, deve promover o encaminhamento do acórdão que vier a ser proferido ao Ministério Público Federal, para que adote as medidas que entender cabíveis.
Admitindo que o Tribunal possa não acolher a tese de prescrição por mim apresentada, em atenção ao parágrafo 2º do artigo 62 do RI/TCU, no que tange ao mérito, anuo à análise da Secex-TCE no sentido de que a irregularidade na execução dos recursos captados por intermédio do Pronac 01-4563 restou devidamente caracterizada nos autos. Nesse contexto, na Nota Técnica 32-E/2018 (peça 193) , a Ancine deixou assente as circunstâncias que levaram aos questionamentos e, consequentemente, às respectivas glosas das despesas, entre as quais merecem destaque: execução de despesas anteriores à aprovação do projeto; realização de pagamentos sem a apresentação dos documentos fiscais correspondentes; realização de pagamentos de empréstimos com recursos do projeto; realização de transferências para outra conta da produtora, com posterior execução irregular de pagamentos a fornecedores, o que inviabiliza a conciliação bancária entre os pagamentos e os documentos fiscais; utilização de recursos do projeto para pagamento de multas, juros e bebidas alcoólicas; aplicação de elevados valores para a realização de despesas que não constavam do orçamento aprovado; e aplicação, na etapa de produção do filme, dos recursos que haviam sido aprovados para sua distribuição.
Com relação à última irregularidade acima enumerada, conforme mencionou a Secex-TCE, no Relatório 305/2015, restou demonstrado que todo o montante captado no âmbito do projeto ora em análise, que tinha como finalidade a distribuição do filme, foi, na realidade, aplicado em despesas realizadas na fase de produção da obra cinematográfica, o que configura flagrante inobservância ao limite legal de captação estipulado pela Lei 8.685/1993, por intermédio da qual foram criados mecanismos de fomento à atividade audiovisual (peça 260, p. 6) .  Conforme alegaram os responsáveis, os recursos foram aplicados de forma diversa ao que autorizava o objeto do projeto cultural com fundamento em autorização que teria sido supostamente concedida pela própria Ancine. No entanto, não foi apresentado qualquer elemento probatório apto a confirmar tal assertiva.  
Portanto, considerando-se tão somente a irregularidade relacionada à execução dos recursos federais para o pagamento de despesas não vinculadas ao projeto de distribuição incentivado (Pronac 01-4563) , tratada neste processo, seria apropriada a proposta de encaminhamento apresentada pela Secex-TCE. Nada obstante, conforme explanação contida ao longo deste parecer, entendo que restou consumada a prescrição das pretensões punitiva e de ressarcimento aos cofres públicos, o que deve ensejar o arquivamento dos autos. 
Diante do exposto, com as vênias de estilo por dissentir do encaminhamento formulado pela unidade técnica, este membro do Ministério Público de Contas junto ao TCU manifesta-se no sentido de que seja arquivado o presente processo, sem julgamento do mérito, nos termos do art. 212 do Regimento Interno do TCU (RI/TCU) , sem prejuízo de que, caso o Tribunal entenda pertinente, envie cópia do acórdão a ser prolatado, bem como do relatório e do voto que o fundamentarem, ao Ministério Público Federal.
É o relatório.

Carolina Clemente Bassin (OAB/RJ 164.133).

Procurador Sergio Ricardo Costa Caribé.

TOMADA DE CONTAS ESPECIAL. PROJETO CULTURAL PRONAC 01-4563. DISTRIBUIÇÃO DA OBRA CINEMATOGRÁFICA DE LONGA METRAGEM. GAIJIN II. NÃO COMPROVAÇÃO DA REGULAR APLICAÇÃO DE PARTE DOS RECURSOS CAPTADOS. CITAÇÃO. PRESCRIÇÃO DAS PRETENSÕES PUNITIVA E RESSARCITÓRIA COM FUNDAMENTO NO ART. 11 DA RESOLUÇÃO-TCU 344/2022.

TOMADA DE CONTAS ESPECIAL (TCE)

Unidade de Auditoria Especializada em Tomada de Contas Especial (AudTCE).

A Agência Nacional do Cinema (Ancine) instaurou a presente tomada de contas especial em desfavor de Tizuka Yamasaki, Maria das Graças de Sena Silva e Scena Filmes Ltda., em razão de não comprovação da regular aplicação dos recursos repassados pela União, captados por força do projeto cultural Pronac 01-4563 - "Gaijin II - Distribuição".
O referido projeto, que contou com a captação de R$ 3.703.942,46, autorizada por meio da Portaria MinC 137/2001 (peça 9) , tinha por objetivo distribuir no mercado cinematográfico brasileiro e, posteriormente, nas demais janelas, o filme Gaijin II, bem como viabilizar a comercialização dessa obra.
Os recursos foram captados com base na Lei 8.695/1993 (lei do audiovisual) no período de 21/12/2001 a 31/12/2003, após prorrogação, com prazo para prestação de contas em 10/5/2008 (peça 129) .
Após a prestação de contas, concluiu-se pela existência de irregularidades na execução dos recursos federais para o pagamento de despesas não vinculadas ao projeto de distribuição objeto do incentivo, que apontam que o recurso captado para o projeto de distribuição foi gasto com despesas de produção, dentre outras irregularidades, tais como: execução de despesas anteriormente à aprovação do projeto; realização de pagamentos sem a apresentação dos documentos fiscais correspondentes; utilização de recursos do projeto para pagamento de multas, juros e bebidas alcoólicas; realização de despesas que não constavam do orçamento aprovado. 
A Ancine realizou diligências junto ao proponente, mas que resultaram infrutíferas para elisão das irregularidades. Desse modo, o tomador de contas concluiu pela ocorrência de dano ao erário no valor concernente à quase totalidade do montante captado - R$ 3.007.646,42 (peças 221 e 223) . O Controle Interno anuiu a esse posicionamento, com ciência do Ministro de Estado da respectiva da Pasta (peças 228 a 230) .
No âmbito desta Corte, as responsáveis foram regularmente citadas e apresentaram suas alegações de defesa em conjunto. 
Ao exame dessas alegações de defesa, a então Secretaria de Tomada de Contas Especial, atual Unidade de Auditoria Especializada em Recursos (AudRecursos) , concluiu pela sua rejeição e propôs julgar irregulares as contas das responsáveis, condenando-as ao débito apurado, mas sem aplicação de multa, diante da prescrição da pretensão punitiva nos termos do então vigente Acórdão 1441/2016-TCU-Plenário. 
O Ministério Público de Contas, representado nos presentes autos pelo Procurador Dr. Sérgio Caribé, anuiu à análise da unidade técnica no sentido de que as irregularidades na execução dos recursos captados por intermédio do Pronac 01-4563 restaram devidamente caracterizadas (peça 263) . Entretanto, propôs o arquivamento do processo, sem julgamento do mérito, nos termos do art. 212 do Regimento Interno do TCU, diante da prescrição da pretensão de ressarcimento aos cofres públicos em face da evolução da jurisprudência do Supremo Tribunal Federal (STF) a respeito da matéria.
Feito esse breve resumo, passo a decidir.
De início, destaco que as manifestações que me precederam foram proferidas antes da edição da Resolução-TCU 344/2022, que passou a regulamentar, no âmbito do TCU, a prescrição para o exercício das pretensões punitiva e de ressarcimento e, por tratar de questão de ordem pública, passou a alcançar todos os processos em tramitação neste Tribunal, exceto aqueles já remetidos aos órgãos ou às entidades competentes para fins de cobrança judicial, nos termos do seu art. 10.
De acordo com a referida norma, elaborada em consonância com os ditames da Lei 9.873/1999 e com a jurisprudência dominante do Supremo Tribunal Federal - STF acerca do tema, em especial com o que restou decidido na ADI 5.509, foi estabelecido o prazo de cinco anos para a operação da prescrição em processos de controle externo, a teor do que dispõe o seu art. 2º. 
No caso de processo de contas, hipótese ora tratada, a norma em evidência fixa como termo inicial da contagem de prazo de ambas as prescrições a data da apresentação da prestação de contas ao órgão competente ou, na inobservância de tal dever, a data em que as contas deveriam ter sido prestadas, consoante dispõe, respectivamente, o art. 4º, incisos II e I da citada Resolução.
In casu, o prazo para a prestação de contas exauriu-se em 10/5/2008, data a partir da qual se inicia a fluência do prazo prescricional. 
Além disso, estabeleceu que a prescrição se interromperia pela notificação, oitiva, citação ou audiência do responsável, ou, ainda, por qualquer ato inequívoco de apuração dos fatos, inclusive aqueles praticados na fase interna da TCE. Ainda foi disciplinada a incidência da prescrição intercorrente, caracterizada pela paralisação do processo por mais de três anos, pendente de julgamento ou despacho, sem prejuízo da responsabilidade funcional decorrente da paralisação, se for o caso.
Na referida hipótese, não seriam considerados, para o cômputo do referido prazo, o pedido e concessão de vista dos autos, emissão de certidões, prestação de informações, juntada de procuração ou substabelecimento e outros atos que não interfiram de modo relevante no curso das apurações.
A partir dos documentos acostados aos autos, verifica-se a ocorrência da prescrição. Em 22/10/2010, por meio do Ofício 2758/2010 (peça 141) , a Ancine notifica os responsáveis sobre a necessidade de regularização das pendências citadas ou o recolhimento do débito. Entretanto, após a respectiva resposta dos responsáveis em 25/11/2010 (peça 143 e 144) , a agência emitiu o Relatório de análise financeiro conclusivo 305/205 apenas em 24/2/2016 (peças 161 a 167) , mais de cinco anos depois.
No quadro a seguir, retrata-se o andamento processual dos presentes autos e a ocorrência da prescrição:
	Evento processual
	Data
	localização no processo (peças) 

	Carta Circular de Cobrança de Prestação de Contas Final II 84/2005: novamente informa que o prazo para captação de Incentivos fiscais, para entrega da 1a cópia da obra audiovisual e para a prestação de contas encontram-se encerrados e solicita o envio do produto e da prestação de contas
 (ciência à 106 em 7/11/2005) .
	01/11/2005
	107

	Carta 31/2006/CPC/SDl/ANCINE: novamente solicita a prestação de contas diante do não atendimento à carta CPC/SDI/Ancine 84/2005 (ciência à 108 em 25/1/2006) 
	18/01/2006
	109

	Carta 4531/2006/ANCINE/SDl e Ofício 541/SDI/CP`C/ANCINE: Ancine informa a realização de visita técnica para verificação da veracidade e da legalidade dos documentos fiscais que compõem a relação de pagamentos.
	17/04/2006
	117 e 118

	Carta 250/2006/CPC/SDI/ANCINE: solicita providências para correção das impropriedades identificadas na visita técnica com o recolhimento do débito e a apresentação de documentação complementar (ciência à 119 em 24/7/2006) .
	18/07/2006
	120

	Relatório de fiscalização 0057/2006 (data?) 
	31/07/2006
	121

	Resposta dos responsáveis à Carta 250/2006
	26/07/2006
	122

	Responsáveis indicam Prestação de contas final Distribuição "GAIJIN 2" SALIC 014563
	26/07/2006
	123

	Carta CPC/SFO/ANCINE 705/2007: Ancine solicita documentação complementar (ciência à 124 em 28/11/2007) 
	26/11/2007
	125

	Resposta dos responsáveis à Carta 705/2007
	10/12/2007
	126

	Ofício 527/2008/ANCINE/SFO/CPC: Ancine solicita recibos de subscrição dos investidores e parecer de auditoria interna independentes para conclusão da análise da prestação de contas final (ciência à 127 em 11/3/2008) 
	04/03/2008
	128

	Resposta dos responsáveis ao Ofício 527/2008
	05/05/2008
	130

	Relatório de análise técnica 035/2008 - Final
	21/09/2008
	131

	Ofício 1648/2009/CPC/SFO/ANCINE: Ancine informa sobre a realização de inspeção in loco (ciência à 133 em 19/5/2009) 
	13/05/2009
	134

	Ofício 2219 /2009/CPC/SFO/ANCINE: Ancine informa sobre o adiamento da inspeção (ciência à 135 em 25/6/2009) .
	22/06/2009
	136

	Relatório de análise financeira 35/2010 Conclusivo - PC FINAL
	14/07/2010
	137

	Ofício 1800 /2009/CPC/SFO/ANCIN: Ancine informa as diligências apontadas no relatório de análise financeira para conhecimento e providências (ciência à 138 em 16/8/2010) 
	30/07/2010
	139

	Ofício 2758/2010/CPC/SFO/ANCINE: Ancine informa que, diante do não atendimento às diligências dos Ofícios 1619/2010 e 1800/2010, a empresa foi Scena Filmes Ltda. foi inscrita como inadimplente no Sistema de Apoio às Leis de Incentivo à Cultura, em 22/10/2010, devendo proceder a regularização global das pendências citadas ou o recolhimento integral do débito atualizado até o prazo final para encaminhamento da TCE ao TCU.
	22/10/2010
	141

	Resposta dos responsáveis
	25/11/2010
	143e 144

	Relatório de análise financeira 305/2015 - conclusivo - PC final: complementação da análise financeira da prestação de contas iniciado no Relatório de análise financeira 35/2010.
	24/02/2016
	161 a 167

	Deliberação de Diretoria Colegiada da Ancine 622-E, de 2016
	30/08/2016
	169

	Ofício 142-E/2016-ANCINE/SFO/ CPC: Ancine notifica para a recolhimento do débito
	15/09/2016
	171

	Resposta dos responsáveis
	26/10/2016
	172

	Notificação dos responsáveis por publicação no Diário Oficial da União
	06/12/2018
	249

	Relatório do tomador de contas especial 1486367-E/2019/SGI/GPO/CCO
	23/10/2019
	223

	Parecer da Auditoria Interna 8-E/2019/AUD - TCE 183/2018
	03/12/2019
	212 e 225

	Relatório de auditoria e Certificado de Auditoria do controle interno pela irregularidade das contas
	04/09/2020
	227 e 228

	Parecer do dirigente de controle interno e-TCE 183/2018
	26/10/2020
	229

	Pronunciamento Ministerial atestando conhecimento das conclusões contidas no Relatório do tomador de contas especial e no Parecer do dirigente do órgão de controle interno pela irregularidade das contas
	04/11/2020
	230

	Autuação do processo de TCE no TCU
	10/11/2020
	histórico

	Instrução da unidade técnica
	02/07/2021
	234 a 236

	Ofícios de citação expedidos pelo TCU (ciência às peças 243 e 244) 
	02/07/2021
	240 a 242

	Apresentação das alegações de defesa pelos responsáveis
	10/09/2021
	251 a 257

Diante disso, reconheço a existência da prescrição e, nos termos do art. 11 da Resolução-TCU 344/2022, manifesto-me pelo arquivamento do processo.
	Ante o exposto, voto para que o Tribunal adote o Acórdão que ora submeto à deliberação deste Colegiado.
TCU, Sala das Sessões, em 7 de fevereiro de 2023.
Ministro VITAL DO RÊGO 
Relator